ACORDAO-COMPLETO-2586274

ACÓRDÃO 973/2023 ATA 19/2023 - PLENÁRIO

VISTOS, relatados e discutidos estes autos de Solicitação do Congresso Nacional, encaminhada pelo coordenador da Comissão Externa - Construção da Ferrovia Nova Transnordestina da Câmara dos Deputados, com base no Requerimento 16/2016-Cextrane, de 27/4/2016.
ACORDAM os Ministros do Tribunal de Contas da União, reunidos em Sessão do Plenário, ante as razões expostas pelo Relator e com fundamento no art. 38, inciso II, da Lei nº 8.443/92, e nos arts. 1º, inciso III, 232, inciso III, do Regimento Interno do TCU, em:
9.1. levantar o sobrestamento determinado pelo item 9.6 do Acórdão 1731/2016-TCU-Plenário;
9.2. informar à Presidência da Câmara dos Deputados que foram concluídos os trabalhos realizados para atender às solicitações do Ofício Pres. 19/16, de 27/4/2016, e, ainda, que este Tribunal verificou o seguinte:
9.2.1. em referência à alínea "a", acerca da legalidade do contrato de concessão da ferrovia Nova Transnordestina, objeto de exame no TC Processo 012.179/2016-7, em que pese a existência de vícios de legalidade relacionados ao contrato de concessão da Transnordestina Logística S.A. (TLSA) , esta Corte de Contas optou por privilegiar a solução técnica identificada pelo MInfra para continuidade do Projeto Nova Transnordestina, que se apresentava como melhor alternativa para o alcance do interesse público. Contudo, visando evitar prejuízos ao erário, determinou-se cautelarmente ao MInfra, à ANTT e à Valec que se abstivessem de destinar recursos federais, ou autorizar-lhes a liberação, independentemente da origem, para as obras da malha concedida à TLSA, até a conclusão de encontro de contas em que se apurem e restituam aos cofres credores eventuais prejuízos causados pela concessionária e pela Ferrovia Transnordestina Logística S.A. (FTL) , matéria objeto de monitoramento pela unidade técnica especializada do Tribunal, conforme os itens 9.3 e 9.9 do Acórdão 2769/2022-TCU-Plenário;
9.2.2. as alíneas "b" e "e" foram atendidas por meio do Relatório de Auditoria Operacional elaborado no TC Processo 021.573/2016-6, apreciado mediante o Acórdão 1408/2017-TCU-Plenário, cujo teor, juntamente com o correspondente voto e relatório, foi disponibilizado ao Coordenador da Cextrane, por intermédio do Aviso 504-Seses-TCU-Plenário;
9.2.3. a alínea "c" foi atendida por meio do Relatório de Auditoria Operacional elaborado no TC Processo 021.577/2016-1, tendo sido apreciado pelo Acórdão 1659/2017-TCU-Plenário, cujo teor, juntamente com o correspondente voto e relatório, foi disponibilizado à Presidência da Câmara dos Deputados e ao Coordenador da Cextrane, por intermédio dos Avisos 744 e 745GP/TCU, respectivamente;
9.2.4. a alínea "d", acerca da "legalidade e efetividade dos Termos de Ajustamento de Conduta entre a ANTT e a concessionária", foi atendida por instrução de mérito da peça 69 do TC Processo 019.494/2014-9, tendo sido apreciado pelo Acórdão 2533/2017-TCU-Plenário, cujo teor, juntamente com o correspondente voto e relatório, foi disponibilizado à Presidência da Câmara dos Deputados e ao Coordenador da Cextrane, por intermédio dos 1024 e 1025-Seses-TCU-Plenário. Ademais, após a emissão do aludido acórdão, a ANTT editou a Resolução 5.823/2018, que visou aprimorar a regulamentação relativa à celebração de TACs no âmbito daquela Agência, buscando maior efetividade desse instrumento;
9.3. encaminhar ao Presidente da Câmara dos Deputados cópia do Acórdão 2769/2022-TCU-Plenário, acompanhado do relatório e do voto que o fundamentam, bem como cópia das instruções dispostas às peças 416, 519 e 817 do TC Processo 012.179/2016-7;
9.4. considerar integralmente atendida a presente Solicitação do Congresso Nacional, nos termos do art. 17, inciso II, da Resolução TCU 215/2008;
9.5. dar ciência desta deliberação à Presidência da Câmara dos Deputados, acompanhada do relatório e do voto que a fundamentam; e
9.6. arquivar os autos.

Solicitação do Congresso Nacional em que se requer fiscalização no contrato de concessão da ferrovia Nova Transnordestina.

Agência Nacional de Transportes Terrestres; Ministério dos Transportes; Ministério dos Transportes, Portos e Aviação Civil (extinta); Valec Engenharia, Construções e Ferrovias S.a. (filial Rj).

3. Interessados/Responsáveis:
3.1. Interessados: Ministério da Infraestrutura (extinto) (); Ministério dos Transportes ().
3.2. Responsáveis: Ftl - Ferrovia Transnordestina Logistica S.a (17.234.244/0001-31); Transnordestina Logistica S.a (02.281.836/0001-37)..

13.1. Ministros presentes: Bruno Dantas (Presidente), Walton Alencar Rodrigues (Relator), Benjamin Zymler, Augusto Nardes, Aroldo Cedraz, Jorge Oliveira, Antonio Anastasia e Jhonatan de Jesus.
13.2. Ministro-Substituto convocado: Marcos Bemquerer Costa.
13.3. Ministro-Substituto presente: Weder de Oliveira.

WALTON ALENCAR RODRIGUES

Adoto, como relatório, a instrução da unidade técnica (peça 41) que contou com a anuência dos respectivos dirigentes (peças 42/43) .
"INTRODUÇÃO
	Cuidam os autos de Solicitação do Congresso Nacional (SCN) apresentada por meio do Ofício Pres. 19/2016 (peça 1) , de 27/4/2016, pelo Deputado Raimundo Gomes de Matos, na qualidade de Coordenador da Comissão Externa - Construção da Ferrovia Nova Transnordestina (Cextrane) . Junto a esse expediente, encontra-se o Requerimento 16/2016 (peça 1, p. 2-6) , aprovado pela Cextrane, que solicita fiscalização por este Tribunal no contrato de concessão da ferrovia Nova Transnordestina.
Informa-se que nesta instrução a empresa pública Valec - Engenharia, Construções e Ferrovias S.A. é referenciada apenas como Valec, e não como "Infra S.A.", nome fantasia que a Estatal passou a utilizar após o processo de incorporação da Empresa de Planejamento e Logística (EPL) , ocorrido em 2022, conforme previsto no art. 1º, § 1º, de seu Estatuto. Tal procedimento se mostrou mais adequado, tendo em vista que todos os fatos relatados concernentes à Estatal ocorreram anteriormente à aludida incorporação da EPL à sua estrutura.
HISTÓRICO
A Cextrane foi instituída com o objetivo de acompanhar in loco a situação das obras que compõem o projeto de construção da ferrovia Nova Transnordestina e quais as providências foram e/ou serão adotadas para regularizar a execução do projeto, tendo em vista as irregularidades e as responsabilidades apuradas em auditoria realizada pelo TCU no âmbito do TC Processo 010.453/2014-8, cujo objeto foi o exame da conformidade da atuação da Agência Nacional de Transportes Terrestres (ANTT) na fiscalização da execução contratual da concessão ferroviária da ferrovia Transnordestina.
Para tanto, a Comissão encaminhou ao TCU a presente SCN, esperando esclarecer, em síntese, as seguintes questões (peça 1, p. 2-6) :
a) legalidade do contrato de concessão, tendo em vista que a obra da Nova Transnordestina começou a partir da autorização para construção de um ramal, tornando-se uma nova concessão sem o devido processo licitatório;
b) desvio de agenda já efetivado e eficácia das ações de recuperação do cronograma por parte do regulador;
c) análise de viabilidade técnica e econômica que embasou a entrada da Valec no acordo de acionistas, bem como a participação do Conselho de Administração daquela estatal na avaliação de riscos, ponderação de possíveis resultados e aprovação do investimento;
d) legalidade e efetividade dos Termos de Ajustamento de Conduta entre a ANTT e a concessionária, em que as sanções têm sido substituídas por medidas saneadoras que, a nosso ver, não têm sido capazes de mudar o andamento da obra;
e) estrutura de governança do empreendimento no que diz respeito à assimetria de informação entre concessionária, acionistas, financiadores e regulador.
Como se observa, as questões apresentadas pela Cextrane abrangem tópicos como a concessão do serviço de transporte ferroviário, a governança de acompanhamento do empreendimento e as obras de construção da ferrovia Nova Transnordestina.
Conveniente destacar que diversas alterações perturbaram o equilíbrio econômicofinanceiro contratual da concessão, de maneira que a situação hodierna é de alta complexidade, tendo demandado a atuação deste Tribunal sobre diferentes atores responsáveis pelo empreendimento. Portanto, a busca por esclarecer todos os pontos levantados na SCN em um único processo se mostrou inviável.
Dessa forma, para atender essa SCN foram incluídas duas auditorias operacionais no plano de fiscalização do TCU:
a) TC Processo 021.577/2016-1, com o objetivo de fiscalizar os atos de gestão do Conselho Administrativo (Consad) da Valec na avaliação de riscos, ponderação de possíveis resultados e na aprovação dos investimentos por meio de aportes de capital na Transnordestina Logística S.A. (TLSA) destinados à construção da ferrovia Nova Transnordestina (Malha II) . Tal fiscalização visou responder à alínea "c" da SCN; e
b) TC Processo 021.573/2016-6, com vistas a avaliar a estrutura de governança do empreendimento no que diz respeito à assimetria de informação entre regulador, concessionária, financiadores e acionistas públicos, bem como as ações do primeiro destinadas à recuperação do cronograma da obra. O foco foi a atuação da ANTT na apuração das responsabilidades pelo atraso na construção e a sanção dos responsáveis, bem como descrever os papeis dos diferentes atores. Esta fiscalização visou responder às alíneas "b" e "e" da SCN.
Além dessas auditorias operacionais, o atendimento da SCN demandou a resolução de pontos específicos relacionados às seguintes representações, em tramitação no Tribunal antes da autuação do presente processo: 
a) TC Processo 019.494/2014-9, que trata de representação acerca de indícios de irregularidades encontrados em Termos de Ajuste de Conduta (TAC) celebrados pela ANTT, entre eles, o TAC celebrado no âmbito dos contratos de concessão da ferrovia Nova Transnordestina, objetivando atender à alínea "d" da SCN; e, 
b) TC Processo 012.179/2016-7, que trata de representação do MPTCU acerca de indícios de irregularidades graves cometidas pela ANTT pela prática de atos e procedimentos que resultaram na celebração de contrato com a empresa TLSA para a construção, sem licitação prévia, da ferrovia Nova Transnordestina, visando ao atendimento da alínea "a" da SCN.
Essa proposta, materializada na instrução de peça 10, foi aprovada por meio do Acórdão 1731/2016-TCU-Plenário (peça 14) , de relatoria do Exmo. Ministro Walton Alencar Rodrigues, que, em seu item 9.1, conheceu da solicitação encaminhada pela Cextrane, e no item 9.3 autorizou as duas auditorias operacionais mencionadas anteriormente.
Ressalta-se que, de acordo com o item 9.6 do referido acórdão, a apreciação do presente processo foi sobrestada até a apreciação das representações e auditorias necessárias ao integral cumprimento da solicitação, com fundamento no art. 47 da Resolução TCU 259/2014, c/c o art. 6º, inciso I, da Resolução TCU 215/2008.
Verifica-se o atendimento da condição em comento, em face da emissão das seguintes deliberações pelo Tribunal, todas sob a relatoria do Exmo. Ministro Walton Alencar Rodrigues:
TC Processo 021.577/2016-1: apreciado mediante o Acórdão 1659/2017-TCU-Plenário;
TC Processo 021.573/2016-6: apreciado mediante o Acórdão 1408/2017-TCU-Plenário.
TC Processo 019.494/2014-9: apreciado mediante o Acórdão 2533/2017-TCU-Plenário; e
TC Processo 012.179/2016-7: apreciado mediante o Acórdão 2769/2022-TCU-Plenário. 
Portanto, crê-se necessário levantar o sobrestamento dos presentes autos.
Importante mencionar que a alta complexidade dessas fiscalizações e o envolvimento de diversos órgãos e entidades públicas e privadas ensejaram, por duas vezes, a prorrogação de prazo para atendimento à solicitação, conforme prolatado nos Acórdão 2579/2016-TCU-Plenário e 681/2017-TCU-Plenário, ambos de relatoria do Ministro Walton Alencar Rodrigues, e com a concordância expressa do solicitante à peça 26.
Essa instrução objetiva apresentar um resumo dos quatro trabalhos realizados, acompanhados das soluções definidas pelo Tribunal para resolver os problemas detectados em decorrência do exame das questões formuladas pela SCN, visando subsidiar o atendimento integral da solicitação submetida à Corte de Contas.
EXAME TÉCNICO
A seguir, apresenta-se resumo dos objetivos, achados e análises da unidade técnica e/ou do Ministro-Relator que embasaram as deliberações de mérito emitidas pelo Tribunal, visando compor o portfólio de resposta à demanda da SCN.
TC Processo 021.577/2016-1 (alínea "c" do Ofício Pres. 19/2016, de 27/4/2016, peça 1, p. 2-6) 
Solicitação Parlamentar:
"Análise de viabilidade técnica e econômica que embasou a entrada da Valec no acordo de acionistas, bem como a participação do Conselho de Administração daquela estatal na avaliação de riscos, ponderação de possíveis resultados e aprovação do investimento"
Tratou de auditoria operacional realizada na Valec no período compreendido entre 25/7/2016 e 12/12/2016, com objetivo de fiscalizar aspectos relativos à participação societária da estatal na empresa Transnordestina Logística S.A. (TLSA) , em especial os atos de gestão da Valec na avaliação de riscos, ponderação de possíveis resultados e a aprovação dos investimentos por meio de aportes de capital na concessionária, destinados à construção da ferrovia Nova Transnordestina (Malha II) .
Nesse escopo, o trabalho contemplou a análise técnica, jurídica, financeira e econômica que embasou a entrada da Valec no acordo de acionistas da TLSA, e se o seu papel como sócia minoritária do empreendimento estava sendo realizado de forma satisfatória. 
A partir do objetivo do trabalho e a fim de avaliar em que medida os recursos estão sendo aplicados de acordo com a legislação pertinente e com os deveres de boa gestão dos recursos públicos, foram formuladas as questões adiante indicadas (TC Processo 021.577/2016-1, peça 81, § 356) :
a) questão 1: Em que medida a análise que embasou a participação da Valec como acionista da TLSA foi consistente?
b) questão 2: Em que medida a análise dos pedidos de liberação de recursos realizada pela Valec é consistente?
c) questão 3: Em que medida as análises dos contratos de Capex e de partes relacionadas realizadas pela Valec é consistente e tempestiva?
Inicialmente, decorrente da questão 1, concluiu-se que, para entrar como sócia na empresa concessionária responsável pelo empreendimento da ferrovia Nova Transnordestina, a Valec realizou apenas análises predominantemente jurídicas, sem se embasar em estudos técnicos, econômicos ou financeiros, e não ponderou os possíveis resultados do empreendimento, não dando cumprimento aos deveres de planejamento e de diligência e aos princípios constitucionais da eficiência e da prestação de contas. 
Portanto, propôs-se determinar à Valec que implementasse mecanismos que permitissem aferir periodicamente os resultados econômicos e financeiros de seus aportes na sociedade TLSA, bem como rever a viabilidade de sua participação no empreendimento, adotando para isso métodos consagrados de análise de investimentos. 
Ademais, pelos mesmos fundamentos, propôs-se também determinar à Valec que encaminhasse ao TCU a avaliação dos resultados dos aportes já realizados na concessionária e as projeções quanto ao retorno esperado dos valores investidos.
Quanto ao tratamento dos riscos da participação da Valec como acionista minoritária da TLSA, também decorrente da questão 1, concluiu-se que a Valec tratou inadequadamente riscos identificados ao assinar o Acordo de Acionistas e o Acordo de Investimentos sem atender às análises realizadas em pareceres elaborados pela Asjur/Valec e pela STN.
Portanto, em razão do descumprimento dos deveres de diligência, propôs-se que fosse autorizada a autuação de processo apartado para apurar a responsabilidade pela aprovação do Acordo de Acionista e do Acordo de Investimentos sem levar em consideração as seguintes advertências apontadas nos pareceres técnicos e jurídicos, contrariando o dever de diligência previsto no art. 153 da Lei 6.404/1976: a) exiguidade de tempo para arcar com as obrigações das Cláusulas 3.2.1 e 3.2.2 do Acordo de Acionista apontada no Parecer Asjur/Valec 50/2013; e b) provável incapacidade da estatal de arcar com o compromisso financeiro assumido apontado no Parecer 417 Copar/Supof/STN/MF-DF, de 10 de abril de 2013. 
Em relação à análise dos pedidos de liberação de recursos (questão 2) , concluiu-se que houve deficiências que expuseram a estatal a riscos de prejuízos com o empreendimento e que houve a liberação indevida do valor de R$ 320.618.318,20. 
Dessa forma, em razão do dever de diligência prescrito no art. 153 da Lei 6.404/1976, propôs-se determinar à Valec a formalização de estrutura interna responsável pela execução de acordos societários firmados, assim como a verificação dos motivos dos fundos não realizarem seus aportes no prazo, quando o recurso for solicitado à Valec por essa razão, devendo ser adotadas medidas necessárias para a preservação do erário caso, nessa motivação, existissem indícios de má gestão de recursos pela concessionária que pudessem gerar prejuízos ao empreendimento e/ou à Valec.
Ainda, em razão da indisponibilidade do interesse público e para evitar maiores prejuízos ao erário, propôs-se determinar à Valec que não realizasse a liberação de valores a título de correção monetária do Fundo de Desenvolvimento do Nordeste (FDNE) , por ter ocorrido a remissão da dívida no 5º aditivo do Contrato Particular de Investimento com recursos do FDNE, firmado entre o FDNE, a CSN e a TLSA (peça 49, p. 66-67, daqueles autos) , a menos que houvesse repactuação contratual com datas de vencimento e valores a serem aportados pela Valec previstos nos estudos de impactos econômico e financeiro, desde que houvesse previsão na LOA e, caso fosse realizada por mais de um ano, no PPA.
No mesmo sentido, foi proposta a autuação de processo apartado para apurar a responsabilidade em razão da assunção de compromisso de pagamento de correção monetária por parte do FDNE, no Acordo de Investimentos para construção da ferrovia Nova Transnordestina, incompatível com seus regulamentos internos.
Ademais, propôs-se também que fossem objeto de recomendação medidas para mitigar futuras falhas na análise dos pedidos de liberação de recursos, tais como: a) requisitos da documentação inicial do pedido; b) critérios de análise, devendo levar em conta o interesse público da Valec realizar novos aportes opcionais, verificando novos riscos e resultados que esses aportes trarão para a estatal; c) requisitos formais da aprovação, com indicação do responsável e o valor exato da liberação, especificado por devedor primitivo, e o motivo do aporte ter sido pela Valec ao invés daquele, quando fosse o caso. 
Por decorrência da questão 3 constatou-se que a Valec foi omissa ao não exercer sua prerrogativa de avaliar os contratos de Capex realizados pela TLSA, disposta no Acordo de Acionistas, o que podia acarretar contratações desnecessárias ou com sobrepreço e, consequentemente, causar prejuízo ao erário.
Portanto, com base no dever de diligência constante no artigo 153 da Lei 6.404/1976, no dever de cuidado do gestor público, e nos princípios da indisponibilidade do interesse público e da eficiência, propôs-se determinar à Valec que, no prazo de 120 dias, realizasse as análises dos contratos de Capex realizados pela TLSA após a assinatura do Acordo de Acionistas, com vistas a assegurar que eles foram realizados de acordo com as condições de mercado vigentes à época, e no melhor interesse da companhia. 
Por fim, concluiu-se que, em razão de a Valec não dispor de estrutura própria nem de processo para atender adequadamente às solicitações da TLSA, as análises de contratos com partes relacionadas encontravam-se com falhas. Isso gerava problemas como demandas com documentação insuficiente e análise inadequada devido ao curto tempo disponível. Nesse sentido, havia riscos de prejuízo ao erário, caso as análises continuassem como estavam, devido a possíveis contratações desnecessárias, com sobrepreço ou superfaturadas.
Dessa forma, com base no dever de diligência constante no artigo 153 da Lei 6.404/1976, no dever de cuidado do gestor público, e nos princípios da indisponibilidade do interesse público e da eficiência, propôs-se determinar à Valec que, no prazo de 120 dias, encaminhasse ao Tribunal a reanálise do contrato de aquisição de barras de aço, a fim de assegurar que o orçamento apresentado estava compatível com os preços de mercado à época e de acordo com a real necessidade da obra. 
Nesse contexto, também propôs-se recomendar à Valec que: a) a exemplo do constante no item 3.1.4, Capacidade Organizacional, do Referencial para Avaliação de Governança em Políticas Públicas do TCU, implantasse estrutura interna, processo e fluxo de trabalho para atender às solicitações da TLSA com vistas a corrigir os problemas identificados, bem como falhas identificadas pela própria estatal; b) com vistas a exercer corretamente suas prerrogativas, com base na indisponibilidade do interesse público, avaliasse a pertinência de repactuar os prazos de análise de Matérias Sujeitas a Procedimentos Especiais constantes no Acordo de Acionistas de forma a estabelecer um período suficiente para a realização de avaliações adequadas dos pleitos.
O Relator anuiu às propostas da, então, SeinfraPortoFerrovia, todavia, seu voto sustentou a necessidade de submeter outros encaminhamentos ao Tribunal, a seguir informados, acompanhados dos correspondentes fundamentos, quando cabível (TC 021.577/20161, peça 90) :
determinar que a Valec realizasse e encaminhasse ao Tribunal as análises dos contratos de Capex firmados pela TLSA após a assinatura do Acordo de Acionistas e superiores a R$ 20 milhões, com vistas a assegurar que foram realizados de acordo com as condições de mercado vigentes à época, e no melhor interesse da companhia; tendo em vista as prerrogativas de aprovação de matérias sujeitas a procedimentos especiais previstas na Cláusula 3.2 do Acordo de Acionistas, e a existência de oito contratos de obras feitos pela TLSA que totalizaram mais de R$ 1,62 bilhões, e cujos valores individuais são superiores a R$ 20 milhões, sendo que em nenhum destes casos foram identificadas solicitações da TLSA à Valec para que esta apresentasse sua aprovação;
incumbir formalmente os conselheiros de administração indicados pela Valec para a empresa TLSA de alertá-la caso haja qualquer fato que indique a possibilidade de ocorrência de situação relativa ao exercício das prerrogativas de aprovação de matérias sujeitas a procedimentos especiais, previstas na Cláusula 3.2 do Acordo de Acionistas da TLSA; tendo em vista que embora a TLSA não tenha comunicado a Valec acerca da realização de investimentos de Capex, os dois membros do Conselho de Administração dessa empresa, indicados pela Valec, deveriam ter alertado a estatal sobre tais situações, revelando a ineficácia da atuação destes conselheiros e a falta de preparação da empresa para desempenhar suas prerrogativas para mitigar riscos de má aplicação dos recursos investidos na TLSA;
autorizar a autuação de processo apartado para verificar a regularidade da tomada de decisão de participação no Acordo de Acionistas da empresa TLSA, no Acordo de Investimentos para a construção da ferrovia Nova Transnordestina, bem como a decisão de realizar outros aportes nessa ferrovia por parte do FDNE e do Fundo de Investimento do Nordeste (Finor) ; tendo em vista, em síntese, a ausência de realização de análises de viabilidade técnica e econômica que justificassem os aportes financeiros na TLSA, sem levar em consideração as advertências apontadas em pareceres técnicos e jurídicos, bem como o fato de que o art. 9, inciso IX da Lei 11.772/2008, e a existência de disponibilidade orçamentária própria para a participação acionária "apenas facultam ou permitem a participação da Valec na ferrovia Transnordestina mas não a obrigam a realizar esse investimento, nem autorizam que essa participação seja feita de forma descuidada ou leniente" (TC Processo 021.577/2016-1, peça 90, p. 4, grifos do original) ;
determinar à Valec, quanto ao exame dos pedidos de liberação de aportes obrigatórios em substituição ao Finor ou ao FDNE, que analise formalmente a motivação dos fundos para não realização dos aportes no prazo, adotando as medidas necessárias para preservação do erário caso essa motivação indique a existência de indícios de má gestão de recursos pela concessionária que possam gerar prejuízos ao empreendimento e/ou à Valec.
Com pertinência à proposta de autuação de processo apartado para apurar a responsabilidade por supostas irregularidades praticadas no âmbito da Valec, o Ministro-Relator indicou a necessidade de que o apartado também contemplasse a apuração de falhas na liberação de recursos, considerando a existência de:
aporte de R$ 335 milhões em substituição opcional a recursos a serem aportados pelo Finor, sem a necessária motivação em proceder com um aporte adicional ao que foi originalmente pactuado por aquele Acordo, em desrespeito ao dever de diligência do gestor positivado no art. 153 da lei 6.404/1976;
aportes totalizando R$ 320,6 milhões, relativos à responsabilidade solidária pela correção monetária de aportes sob responsabilidade do FDNE, sendo que a Cláusula 2ª do 5º Aditivo do Contrato Particular de Investimento com Recursos do FDNE desobrigou este fundo de tais responsabilidades e, portanto, a Valec, sua garantidora.
Ademais, em relação à proposta de definição formal da estrutura responsável pela execução dos acordos decorrentes de arranjos societários firmados pela Valec, o Ministro-Relator acrescentou que atribuições deveriam incluir as análises necessárias ao exercício das prerrogativas de aprovação de matérias sujeitas a procedimentos especiais, previstas na Cláusula 3.2 do Acordo de Acionistas, prevendo fluxo processual para atender às demandas da TLSA relativas a tais pontos.
Tendo em vista as análises e propostas oferecidas pela SeinfraPortoFerrovia, acolhidas pelo Ministro-Relator, bem como as considerações constantes em seu voto, o Tribunal prolatou o Acórdão 1659/2017-TCU-Plenário, referendando os encaminhamentos acima indicados. As determinações e recomendações constantes nesse acórdão constituem objeto de monitoramento no processo TC Processo 002.328/2018-6.
Em razão do disposto no item 9.9 da deliberação em comento, foram disponibilizados ao Presidente da Câmara dos Deputados e ao Coordenador da Comissão Externa - Construção da Ferrovia Nova Transnordestina (Cextrane) o Acórdão 1659/2017-TCU-Plenário, seu relatório e voto, bem como cópia do relatório de auditoria, por meio dos Avisos 744 e 745-GP/TCU (TC Processo 021.577/2016-1, peças 94 e 95) .
Portanto, em face das informações prestadas à Cextrane entende-se que a solicitação constante na alínea "c" do Ofício Pres. 19/2016 (peça 1, p. 2-6) já foi atendida, bastando, no âmbito deste processo, fazer remissão a tal fato no expediente à ser enviado ao Presidente da Câmara dos Deputados.
Não será proposto o envio de informações à Comissão Externa - Construção da Ferrovia Nova Transnordestina, pois sua última reunião ocorreu em 12/12/2018.
Ademais, verificou-se que se tratava de comissão temporária cujos trabalhos se ativeram à 55ª legislatura, encerrada em janeiro de 2019, não tendo sido identificada outra comissão da Câmara dos Deputados que trate especificamente da ferrovia Nova Transnordestina, pertinente à 56ª legislatura (de fevereiro de 2019 a janeiro de 2023) , sendo que, nesta data, ainda não constam informações quanto à 57ª legislatura, iniciada em fevereiro do ano corrente.
O TC Processo 021.577/2016-1 encontra-se encerrado, e os recursos apresentados em face do Acórdão 1659/2017-TCU-Plenário não lograram êxito.
TC Processo 021.573/2016-6 (alíneas "b" e "e" do Ofício Pres. 19/2016, de 27/4/2016, peça 1, p. 2-6) 
Solicitação Parlamentar:
"Desvio de agenda já efetivado e eficácia das ações de recuperação do cronograma por parte do regulador; [...]
Estrutura de governança do empreendimento no que diz respeito à assimetria de informação entre concessionária, acionistas, financiadores e regulador."
Tratou de auditoria operacional com vistas a avaliar a estrutura de governança da construção da Ferrovia Nova Transnordestina (FTN) no que diz respeito à assimetria de informação entre regulador, concessionária, financiadores e acionistas públicos, bem como as ações destinadas à recuperação do cronograma da obra.
Para o atingimento do objetivo da fiscalização, foram formuladas três questões de auditoria, sendo que a questão três foi dividida em três subquestões, da seguinte forma (TC Processo 021.573/2016-6, peça 80, p.16) :
 Como é a estrutura de governança do empreendimento? 
 Em que medida a ANTT está estruturada para acompanhar e acompanha o fluxo de caixa da concessão para cálculo da TIR, conforme manda o contrato? 
 Em que medida a ANTT está acompanhando o cumprimento do cronograma de execução das obras? 
a)  Em que medida a ANTT fiscaliza os prazos de conclusão dos investimentos obrigatórios? 
b)  Em que medida a ANTT apura a responsabilização por eventuais atrasos de cronograma? 
c)  Como a ANTT repactua o cronograma de execução dos investimentos obrigatórios?
Em relação à primeira questão de auditoria, apresentaram-se os papeis e algumas características dos diversos órgãos envolvidos. 
Verificou-se que, até a assinatura do novo contrato de concessão, em 2014, havia Grupo Interministerial coordenado pela Secretaria de Gestão de Programas de Transportes do então Ministério dos Transportes (Seges/MT) , e que contava com a participação do Ministério da Integração (MI) , da ANTT, do Departamento Nacional de Infraestrutura de Transportes (Dnit) , da Superintendência de Desenvolvimento do Nordeste (Sudene) , do Banco Nacional de Desenvolvimento Econômico e Social (BNDES) e do Banco do Nordeste (BNB) , com o objetivo de avaliar a eficiência e a eficácia da aplicação dos recursos públicos; a fiscalização do empreendimento pelos entes públicos envolvidos no financiamento; e a uniformização das informações prestadas entre os diversos membros. Após a assinatura do novo contrato de concessão em 2014, sob o argumento de que teria ocorrido melhora significativa na governança do empreendimento com o referido termo, o grupo foi extinto. 
Embora os papeis, responsabilidades e objetivos do empreendimento tivessem ficado mais claros com a assinatura do contrato, não previu estrutura parecida e com as mesmas funções. Observou-se falta de comunicação entre os diversos atores e que as informações entre eles não estavam uniformizadas. Por exemplo, os acionistas/financiadores públicos contavam cada um com diferentes orçamentos da obra. Quando da assinatura do Acordo de Investimentos, o orçamento passou de R$ 5,4 bilhões para R$ 7,5 bilhões; nesse momento, contudo, o valor do projeto aprovado no âmbito do Finor ainda era de R$ 5,4 bilhões. Não obstante, em abril de 2016, o Finor aprovou o pleito da concessionária de adequação técnica do projeto, aumentando o orçamento para cerca de R$ 9,2 bilhões. 
Verificou-se que a Casa Civil vinha promovendo reuniões com alguns entes envolvidos na construção da ferrovia Nova Transnordestina no intuito de uniformizar as informações e manter diálogo sobre eventuais problemas. 
A questão 2 da Matriz de Planejamento buscou responder em que medida a ANTT estaria estruturada para acompanhar efetivamente o fluxo de caixa da concessão para cálculo da taxa interna de retorno (TIR) , conforme estipulado no contrato, e como se daria esse acompanhamento.
Verificou-se que a fórmula prevista na Cláusula Terceira do contrato de concessão não contemplaria diretamente os investimentos realizados (Capex) , mas apenas o aporte de capital dos acionistas e os financiamentos obtidos, ou seja, a TR contratual não corresponderia à taxa interna de retorno (TIR) do projeto, mas apenas à taxa de retorno do capital próprio investido (CPI) pela concessionária, ou seja, dos próprios acionistas. Isso implicava, segundo a equipe de auditoria, que a ANTT não estava obrigada a verificar o custo efetivo de construção da ferrovia, o que era a preocupação central que motivou a elaboração da referida questão.
Além disso, como a ferrovia ainda estava em fase de construção, não existiam valores recebidos, nem desembolsos. Assim, o único fator da fórmula passível de acompanhamento pela Agência eram os valores aportados pelos acionistas no capital social da concessionária, o que vinha sendo feito e não demandava grandes esforços, nem trazia grandes riscos para a gestão do contrato. Por esse motivo, a equipe considerou que a questão ficou prejudicada por perda de objeto (posição posteriormente contestada pelo Ministro-Relator, como será visto adiante) .
Em relação à terceira questão de auditoria, identificou-se que a apuração (pela ANTT) da responsabilidade pelos descumprimentos na conclusão dos investimentos obrigatórios inseridos no contrato firmado em 2014 apresentava ineficiências. 
Observou-se alteração atípica da matriz de risco sobre a realização de investimentos, inserida pelo novo contrato de concessão. Esta previa compartilhamento do risco de financiamento com o Poder Público, delegando à Agência avaliar se o concessionário deu causa a eventual não repasse de recursos dos financiadores públicos quando essa ausência de recursos tivesse contribuído para o atraso nas obras. 
Em outras palavras, significa que a ANTT devia verificar as razões para os atrasos no cronograma de aportes por parte dos financiadores e avaliar a razoabilidade de seus motivos, no intuito de afastar a responsabilidade do concessionário. Trata-se de atribuição complexa e que não fazia parte do fluxo de trabalho normal da Agência em uma concessão ferroviária típica. Observouse que, apenas em dezembro de 2016, a ANTT, no âmbito da 2ª instância dentro da Superintendência responsável, diligenciou os fundos públicos para saber os motivos do não repasse de recursos. Dessa forma, a análise de 1ª instância não verificou essas informações de maneira aprofundada. 
Constatou-se que a ausência de estrutura organizacional e de processos de trabalho apropriados para avaliar a responsabilidade pelos atrasos logo em 1ª instância prejudicou a tempestividade do processo sancionatório e pode ter fragilizado a efetividade da fiscalização. 
Alçado o processo ao Gabinete do Relator, no voto à peça 97 do TC 021.573/20166, o Ministro Walton Alencar Rodrigues sintetizou os principais eventos e problemas pertinentes ao contrato da ferrovia Nova Transnordestina, abordando aspectos financeiros e de governança previstos pelos acordos de Investimento e de Acionistas firmados em 20/9/2013, bem como demonstrou a prevalência de recursos públicos previstos para a construção da ferrovia (cerca de 90%) .
Nesse escopo, transcreveu a Cláusula 3ª do contrato de concessão da TLSA, que delimita o equilíbrio econômico-financeiro pactuado, ao definir o termo final da concessão como sendo o ano de 2057, ou o momento em que um determinado ponto de equilíbrio econômico-financeiro seja atingido (TC Processo 021.573/2016-6, peça 97, p.13-15) :
Cláusula 3ª - Do Prazo da CONCESSÃO A presente CONCESSÃO, inicialmente prevista para vigorar até 31 de dezembro de 2027, é prorrogada, por este instrumento, por mais 30 anos, até 31 de dezembro de 2057, devendo a CONCEDENTE declarar extinta a CONCESSÃO, uma vez alcançado o retorno de 6,75% a.a., em valores constantes, sobre o Capital Próprio Investido ou CPI (conforme definição abaixo) pela CONCESSIONÁRIA.
§1º O atingimento da TR se dará quando o saldo do CPI for igual ou menor que zero, calculado nos termos da fórmula abaixo: 
S (x) = {S (x-1) *TR (x) } + CPI (x) - R (x) + D (x) 
[...]
§3º Observados os princípios e parâmetros que informam a presente Cláusula, caberá à ANTT regulamentar o correspondente regime de apuração e controle, por intermédio de relatório auxiliar, cuja análise da consistência será parte do escopo das atividades da auditoria independente responsável pela auditoria das demonstrações financeiras da CONCESSIONÁRIA
Destacou que a aludida cláusula apresenta aspectos peculiares quanto à governança do empreendimento, pois o ponto de equilíbrio econômico-financeiro que ensejaria o fim da concessão antes de 2057 é definido como o momento em que o saldo de capital próprio investido tenha sido efetivamente remunerado a 6,75% ao ano em termos reais, ao longo do tempo, sendo que, em termos matemáticos, tal momento ocorre quando o saldo S (x) definido pela equação indicada na Cláusula 3ª for igual a zero. 
Posto isso, indagou por que motivo um contrato firmado em 2014 adota fórmula que envolve sequência mensal de possíveis receitas, despesas e aportes de capital realizados por vários acionistas desde junho de 2006 e, em especial, por que adota valores tendo por referência a data-base de abril de 2012. 
Expôs que, do ponto de vista da transparência, seria mais adequado realizar os cálculos de atualização, aplicando as regras e limites estipulados na Cláusula 3ª do contrato sobre os valores recebidos, pagos e aportados para então explicitar saldos de capital próprio (CPI) , a serem considerados para fins de remuneração, na data de assinatura do contrato. Ademais, considerando a sequência de eventos regulatórios e corporativos, que envolvem, entre outros, a cisão do objeto da concessão original e a cisão da empresa concessionária, realizados no período 2006-2014, deixar para realizar posteriormente tais cálculos constitui risco absolutamente desnecessário.
Prosseguiu, informando não ter sido possível verificar a aplicação das regras previstas na Cláusula 3ª do contrato na prática, pois, apesar do disposto no § 3º da cláusula em comento, nem a ANTT regulamentou o regime de apuração e controle do previsto na cláusula em questão, nem a concessionária elaborou relatório auxiliar contendo o registro dos saldos e movimentações financeiras: S (x) , CPI (x) , R (x) e D (x) .
Quanto a esse aspecto, divergiu da opinião da unidade técnica, a qual apontou que, pelo fato de a ferrovia estar em construção, não haveria valores recebidos (R) , nem desembolsos (D) e, portanto, o único fator passível de acompanhamento pela Agência seriam os aportes dos acionistas no capital social da concessionária (CPI) , "o que vem sendo feito pela ANTT e não demanda grandes esforços, nem traz grandes riscos para a gestão do contrato" (Item 155 do Relatório de Auditoria) .
Noutro sentido, o Ministro-Relator apontou que os riscos à gestão do contrato eram evidentes, pois:
a) a obrigação da ANTT não se referia apenas ao acompanhamento, mas à regulamentação do "regime de apuração e controle, por intermédio de relatório auxiliar", e, passados mais de três anos da assinatura do contrato de concessão, a Agência ainda não havia cumprido sua obrigação; 
b) a concessionária não havia produzido nenhuma versão de relatório, contendo a evolução dos diferentes componentes da equação em análise, já transcorridos os meses 1 (junho/2006) a 132 (maio/2017) e, por consequência, os auditores independentes não puderam opinar sobre a consistência de tais valores nas últimas três demonstrações contábeis anuais da empresa; e
c) as demonstrações contábeis de 2015, que integram esse Relatório da Administração (peça 88 daqueles autos) , registram movimentações ou saldos que indicam o recebimento e o pagamento de outros dos componentes da fórmula em análise que não apenas o aporte de capital por parte dos acionistas, CPI (x) .
Posto isso, considerou que tal panorama configurava situação de descontrole na regulamentação e no acompanhamento previsto no contrato de concessão, razão pela qual entendeu necessário determinar, com base no art. 43 da Resolução TCU 259/2014 e no art. 250, IV do Inciso Regimento Interno, a constituição de processo apartado para perquirir a responsabilidade da Diretoria da ANTT, por não regulamentar o regime de apuração e controle dos saldos e parâmetros financeiros previstos na Cláusula 3ª do contrato de concessão da empresa Transnordestina Logística, segundo o previsto no parágrafo 3º daquela cláusula. 
Prosseguindo, o Relator expôs que, em vista da diversidade de instituições públicas envolvidas no empreendimento e do volume dos investimentos públicos, garantir a disponibilidade, fidedignidade e uniformidade das informações constitui aspecto fundamental para a adequada governança da concessão. Lembrou ter registrado na sequência cronológica de eventos as iniciativas de coordenação institucional, por meio do Grupo de Trabalho criado em 2009, que deveria reunir-se trimestralmente, mas se reuniu apenas nove vezes ao longo de sete anos de existência. 
Expôs que a equipe de auditoria registrou que, inquiridos sobre ações de coordenação relativas ao projeto, "todos os órgãos responderam que apenas recentemente a Casa Civil iniciou reuniões conjuntas para tratar da situação da ferrovia Nova Transnordestina, com vistas a uniformizar as informações nos entes públicos envolvidos e solucionar conflitos que pudessem estar atrasando a retomada das obras". Além disso, os apontamentos da fiscalização demonstraram ausência de comunicação entre os diversos atores e que as informações entre eles não estavam uniformizadas.
Nesse escopo, apontou haver um grupo de instituições públicas que possuem atribuições relacionadas à produção de informações sobre o andamento das obras da ferrovia Nova Transnordestina, ou sobre a fidedignidade de tais informações, composto pela ANTT, Valec, Dnit, pelo antigo Ministério dos Transportes, Portos e Aviação Civil (MTPA) , e pelo antigo Ministério da Integração Nacional, tendo sintetizado as responsabilidades de cada uma dessas instituições.
Além disso, destacou que as atribuições legais da ANTT permitem qualificá-la, no âmbito das instituições públicas, como a produtora primária de informações sobre o andamento das obras da ferrovia Nova Transnordestina, ou como a responsável primária por chancelar a fidedignidade das informações produzidas pela TLSA. Assim, para que a governança do empreendimento seja adequada é fundamental que os processos de fiscalização das obras e o acompanhamento do fluxo de caixa da concessão sejam efetivos.
Acerca do acompanhamento do fluxo de caixa, aduziu que a equipe de auditoria apresentou análise sobre a Cláusula 3ª do contrato de concessão, tendo registrado que "como até o momento não houve celebração de contrato de uso da via permanente, para financiar a implantação da ferrovia, a ANTT, pelo que dispõe o [novo] Contrato de Concessão, não está obrigada a verificar o custo efetivo de construção da ferrovia" (item 154) . Além disso, a equipe de auditoria asseverou que, "de acordo com o informado pela ANTT, o custo (futuro) da obra é importante para eventual repactuação do cronograma (...) , mas não para acompanhamento do atingimento da TR do CPI" (item 156) .
Em que pese não haver regulamentação da ANTT sobre o cômputo dos saldos previstos na equação da Cláusula 3ª do contrato, tal cláusula prevê que poderão ser computados os desembolsos para a construção das obras adicionais a R$ 7,012 bilhões, corrigidos pelo IPCA, a partir de abril de 2012, limitados ao total de recebimentos, a título de antecipação de receitas, nos termos do contrato de uso da via permanente. 
Portanto, nos termos da Cláusula 3ª, é possível vislumbrar a possibilidade de ocorrência de situações em que valores de desembolsos D (x) para a construção da obra anulem valores de receitas antecipadas via contratos de uso da via R (x) , antecipados de um momento futuro (x+t) . Caso não ocorressem tais desembolsos, as receitas futuras R (x+t) iriam minorar o saldo CPI (x+t) , ao invés de abater os valores de desembolsos com obras D (x) . 
Com os desembolsos, a concessionária levaria mais tempo para zerar o saldo CPI, sendo necessário manter vigente a concessão por período maior do que se não houvesse incorrido em custos adicionais para concluir as obras. Isto demonstra que, contrariamente ao entendimento da ANTT, esposado pela unidade técnica, o custo da obra é importante para verificar em que momento se atinge a taxa de remuneração TR do CPI. 
Por esse motivo, o Relator asseverou que a ANTT precisaria acompanhar o valor dos investimentos realizados, para verificar se o total de desembolsos para a construção das obras supera ou não o montante total de R$ 7,012 bilhões em valores de abril de 2012, sendo contraproducente esperar que sejam assinados tais contratos para começar a avaliar o montante de desembolsos relativos à construção da ferrovia. Pelo contrário, depreende-se da leitura da Cláusula 16ª do contrato, que trata da fiscalização, e mais especificamente em seus parágrafos 9 e 10, que o acompanhamento possui natureza concomitante e periódica.
Em face dessas considerações, discordou da conclusão da unidade técnica de que "até o presente estágio de implantação da FTN, não existe previsão contratual para que a ANTT tenha que acompanhar o valor dos investimentos" e de que, "por esse motivo, a questão ficou prejudicada por perda de objeto". Ademais, ainda que não haja (à época) análise sobre se a Agência estaria estruturada para acompanhar o fluxo de caixa, ficou demonstrado que não houve efetivo acompanhamento de fluxo de caixa ou de desembolsos da TLSA para a construção da ferrovia pela ANTT até aquele momento.
Ante tais fatos, o Relator considerou necessário:
determinar que a ANTT apresentasse, no prazo de trinta dias, plano de ação, contendo cronograma, atividades detalhadas e responsáveis por realizar o levantamento, em não mais do que 120 dias, de todos os desembolsos já realizados pela concessionária TLSA para a construção da ferrovia Nova Transnordestina;
recomendar ao Ministério dos Transportes e à Casa Civil da Presidência da República que coordenassem o compartilhamento de informações produzidas pelas diferentes instituições públicas envolvidas no empreendimento.
Prosseguindo em seu voto, o Relator apresentou a estrutura da Gerência de Projetos Ferroviários (GPFER) , da Superintendência de Infraestrutura e Serviços de Transporte Ferroviário de Cargas (Sufer/ANTT) , encarregada de fiscalizar as obras e acompanhar o cumprimento do cronograma dos empreendimentos ferroviários, e discorreu sobre a forma de realização do aludido acompanhamento das obras.
Informou sobre um conjunto de inspeções e de auditorias para verificar investimentos obrigatórios previstos no Plano Anual de Fiscalização (PAF) , e sobre a existência de um Manual Interno de Procedimentos de Acompanhamento da Coordenação de Acompanhamento de Projetos de Investimentos Ferroviários (CAPPI) , aprovado por meio da Deliberação ANTT 419/2015, que orienta a equipe de fiscalização na análise dos investimentos obrigatórios. 
Acerca do assunto, indicou que a Unidade Técnica não apresentou análise do que prevê tal manual, nem estudo de caso para demonstrar o que foi efetivamente vistoriado em alguma situação específica entre as existentes, tendo concluído, com base nesses escassos elementos concretos de análise, que a conduta da ANTT, no que toca à fiscalização das obras e acompanhamento do cronograma dos empreendimentos ferroviários, alinhava-se às suas atribuições legais. Posto isso, divergiu da conclusão da unidade técnica, em razão dos motivos a seguir expostos.
Aduziu que, dependendo do nível de gravidade das pendências e da reincidência dos descumprimentos apontados pelo acompanhamento realizado pela GPFER, abre-se Processo Administrativo Simplificado (PAS) , para caracterizar a responsabilização e aplicar penalidades, nos termos do art. 81 da Resolução-ANTT 5.083/2016. 
Acrescentou que os recorrentes descumprimentos de prazo para conclusão dos trechos das obras por parte da TLSA resultaram na abertura de quinze PAS, com propostas de multas e advertências em primeira instância, e que até dezembro de 2016, data do documento da ANTT (peça 43 daqueles autos) , não havia nenhuma decisão relativa a tais processos em segunda instância.
Em entrevista (peça 39 daqueles autos) , a Sufer informou que "na instrução em 2ª instância dos recursos apresentados pela concessionária surgiu a necessidade de avaliar de maneira sistêmica os recorrentes argumentos de que os atrasos na conclusão das obras teriam sido causados pela ausência de liberação de recursos financeiros pelos entes públicos". Também em entrevista (peça 37 daqueles autos) , foi informado que, nas análises, em primeira instância, não houve exame estabelecendo se havia nexo de responsabilidade entre atrasos nas obras e o não repasse de recursos públicos conforme previsto no Acordo de Investimentos.
No âmbito do processo 50500.382607/2015-29 (peça 54 daqueles autos, TC Processo 021.573/2016-6) , a ANTT apurou o total de aportes de recursos até dezembro de 2015 e concluiu que, até aquele mês, a disponibilização de recursos estava atrasada em R$ 2,154 bilhões, sendo destes R$ 1,258 bilhão de responsabilidade de entidades governamentais.
Consignou que os problemas identificados no processo de fiscalização decorriam, principalmente, de não existir processo de acompanhamento da liberação dos recursos financeiros feito de forma concomitante ao acompanhamento das obras, e que seria mais efetivo dispor de dois sistemas de fiscalização ou acompanhamento, operando em paralelo, de forma coordenada, um para verificar o andamento das obras e outro para acompanhar os desembolsos financeiros. Entretanto, a ANTT não implementou esquema capaz de cumprir estas duas atribuições, previstas nas Cláusulas 4ª e 16ª do contrato de concessão. 
Ademais, indicou que a ineficiência do processo fiscalizatório constituía resultado da incapacidade da Agência em delinear estratégia de atuação para cumprir todas as suas atribuições legais e contratuais, e de implementá-la a tempo, caracterizando uma postura absolutamente reativa da ANTT. 
Informou que em agosto de 2014, sete meses após a assinatura do novo contrato de concessão, a TLSA apresentou à ANTT planilha orçamentária com valor global de R$ 7,5 bilhões, em valores de março/2013, tendo a Agência identificado diversas pendências que impediam a adequada verificação do orçamento e deveriam ser sanadas, conforme exemplos elencados no voto. 
Após descrever os sucessivos contratempos pertinentes ao possível estabelecimento de novo cronograma para a obra, aduziu que a Agência entendeu que o plano de trabalho proposto era inviável, considerando que o tempo solicitado pela concessionária extrapolava o prazo contratual para conclusão das obras, e que a TLSA não demonstrava possuir mobilização de recursos humanos e financeiros para sanar as inconsistências apontadas, tendo a ANTT comunicado seu indeferimento à concessionária em novembro de 2016.
Além disso, nos Relatórios de Monitoramento apresentados a partir do final de 2015, a concessionária passou a registrar a estimativa global do custo do empreendimento de R$ 11,2 bilhões, a preços de novembro/2015, "apesar de jamais ter sido submetido para análise e, portanto, sem reconhecimento da Agência", segundo informou a ANTT (peça 55, p. 32, daqueles autos) .
Entendeu que o desenrolar destes fatos revelava que a ANTT, quase uma década depois de finalizar o processo de aprovação parcelada dos projetos dos diferentes trechos que compõem o projeto da ferrovia Nova Transnordestina, com ressalvas e condições para o início das obras, continuava a debater-se com a concessionária, para obter elementos básicos, cuja ausência deveria ter impedido o próprio início da construção da ferrovia. 
Nesse sentido, transcorrido o prazo final para a conclusão destas obras - que sequer deveriam ter sido iniciadas, por falta de elementos básicos de projeto - verificava-se uma situação de impasse absoluto, na qual a ANTT nem aprovou sanções pelo descumprimento reiterado de prazos, para a conclusão dos diversos trechos das obras, nem foi capaz de repactuá-los. 
Ademais, consignou ter-se verificado ao longo de todo o período transcorrido, desde a assinatura dos acordos de Acionistas e de Investimentos, bem como do contrato de concessão, situação de absoluta falta de coordenação institucional que fosse capaz de produzir informações fidedignas e tempestivas sobre o efetivo andamento das obras e sobre as reais causas de eventuais atrasos.
Por estes motivos o Relator discordou das conclusões da equipe técnica de que (i) a conduta da ANTT, no que toca à fiscalização das obras e acompanhamento do cronograma das obras, alinhava-se às suas atribuições e de que (ii) "a principal causa para a intempestividade na atuação da ANTT adveio da alteração da matriz de risco de financiamento ocorrida no contrato, que impôs à Agência a obrigação de promover a apuração da responsabilidade pelos atrasos nos investimentos obrigatórios", tendo consignado que todas as evidências apontavam no sentido da atuação absolutamente insuficiente da Agência para cumprir com suas atribuições de fiscalizar os termos do contrato de concessão e dos acordos firmados, não só em relação à apuração da responsabilidade pelos atrasos nos investimentos, com grandes prejuízos para a governança do empreendimento. 
Posto isso, considerou que a absoluta indefinição quanto à conclusão das obras e entrada em operação da ferrovia Nova Transnordestina ensejava determinações à ANTT, no sentido de:
a) apresentar, em trinta dias, plano de ação, com indicação de responsáveis, etapas intermediárias e respectivos prazos para conclusão da análise da motivação dos fundos para o atraso no cronograma de aportes e julgamento, em última instância no âmbito da ANTT, dos Processos Administrativos Simplificados relativos ao atraso na conclusão dos investimentos obrigatórios; 
b) caso o processo de responsabilização levasse à repactuação do cronograma, apresentar, em trinta dias da decisão que optar pela repactuação, plano de ação com vistas a institucionalizar fluxo de trabalho contendo competências, prazos, responsabilidades e critérios de análise transparentes e necessários para implementar o processo de fiscalização sob a perspectiva (i) do acompanhamento da evolução das obras frente aos prazos para sua conclusão e (ii) da situação de desembolsos financeiros (corrigindo as falhas apontadas nesta auditoria) .
Por fim, o Relator propôs o envio de cópias de seu voto, do acórdão que viesse a ser proferido e do relatório que os acompanha, ao Deputado Raimundo Gomes de Matos, na qualidade de Coordenador da Comissão Externa - Construção da Ferrovia Nova Transnordestina (Cextrane) e à Comissão de Serviços de Infraestrutura do Senado Federal, dentre outros destinatários.
As medidas acima descritas, alvitradas pelo Ministro-Relator, foram integralmente adotadas pelo Tribunal, mediante a emissão do Acórdão 1408/2017-TCU-Plenário. 
Por meio dos Avisos 504 e 505-Seses-TCU-Plenário foram encaminhados à Comissão Externa - Construção da Ferrovia Nova Transnordestina e à Comissão de Serviços de Infraestrutura do Senado Federal, respectivamente, cópia do Acórdão 1408/2017-TCU-Plenário, acompanhado do relatório e do voto que o fundamentaram (TC Processo 021.573/2016-6, peças 99 e 100) .
Portanto, em face das informações prestadas à Cextrane, entende-se que as solicitações constantes nas alíneas "b" e "e" do Ofício Pres. 19/2016 (peça 1, p. 2-6) já foram atendidas, bastando, no âmbito deste processo, fazer remissão a tal fato no expediente à ser enviado ao presidente da Câmara dos Deputados.
O TC Processo 021.573/2016-6 encontra-se encerrado, e os recursos apresentados em face do Acórdão 1408/2017-TCU-Plenário não lograram êxito.
TC Processo 019.494/2014-9 (alínea "d" do Ofício Pres. 19/2016, de 27/4/2016, peça 1, p. 2-6) 
	Solicitação Parlamentar:
"Legalidade e efetividade dos Termos de Ajustamento de Conduta entre a ANTT e a concessionária, em que as sanções têm sido substituídas por medidas saneadoras que (...) não têm sido capazes de mudar o andamento da obra."
Cuidaram os autos de representação formulada por Auditor Federal de Controle Externo (AUFC) a respeito de possíveis irregularidades encontradas nos Termos de Ajuste de Conduta (TAC) celebrados pela ANTT junto a concessionárias de ferrovias e rodovias.
Em que pese referido processo ter tratado da análise de regularidade de todos os TACs firmados pela ANTT, nos termos determinados pelo Exmo. Sr. Ministro Relator (TC 019.494/20149, peça 14, p. 9-10) , procedeu-se à instrução parcial do mérito do processo, com o objetivo de responder a alínea 'd' da presente SCN (TC 019.494/20149, peça 69) .
Em sua origem, o Representante havia dividido a representação em seis tópicos de irregularidades: ilegalidade da regulamentação do TAC no âmbito da ANTT; ilegalidades no objeto dos TACs firmados no contrato de concessão da Transnordestina; impossibilidade de execução dos TACs quando de seu eventual descumprimento; descaracterização dos objetos anteriormente licitados; promoção de um mercado desequilibrado; indício de ocorrência de ato de improbidade administrativa. 
Com relação à regulamentação do TAC no âmbito da ANTT, consignou-se que sua existência era válida, eficaz e regular, fundamentada nas competências legais da Agência derivadas da sua lei de criação, contudo, sua utilização não poderia ser feita de forma indiscriminada, devendo obedecer ao princípio da indisponibilidade do interesse público, sendo exigível a demonstração de sua vantajosidade para a administração em contraponto à aplicação das sanções administrativas ordinárias.
Especificamente em relação aos TACs celebrados com a TLSA, verificou-se que não havia que se falar em alteração das metas contratuais, pois a dinâmica contratual estabelecida com assinatura do contrato de concessão de 31/12/1997, determinava a fixação quinquenal das metas, devendo levar em consideração para tal a realidade econômica do período a ser considerado.
Constatou-se, ainda, que o TAC de 20/9/2013 não havia determinado a desconsideração de todo o ano de 2012 para fins de verificação de meta, mas apenas a suspensão da apuração de responsabilidade e consequente processo de aplicação de penalidade enquanto vigesse o acordo e a concessionária compromissária continuasse adimplente no que tange às suas obrigações ajustadas. No entanto, a partir do momento em que se apurou a falta em uma das obrigações do TAC, o processo de verificação foi retomado.
Referido TAC, divergentemente do apontado na Inicial, não "negociou punições já aplicadas", mas sim promoveu acordo para parcelamento de débitos da concessionária. O problema não estava na aplicação da multa em si, mas na irregular efetivação do parcelamento após o vencimento dos valores devidos, o que só poderia ter sido realizado após inscrição em dívida ativa, nos termos do art. 37-B da Lei 10.522, de 2002, c/c entendimento exarado na Portaria PGF 954, de 2009, da Procuradoria Geral da Fazenda Nacional.
Sobre o parcelamento irregular, tal assunto já estava sendo tratado no âmbito do TC Processo 010.453/2014-8. Nesse processo, a equipe de auditoria concluiu que a ANTT utilizou o Termo de Ajustamento de Conduta firmado em 20/9/2013 para fazer o parcelamento de dívidas já vencidas, em vez de dar continuidade ao processo administrativo regular de cobrança da multa, em afronta ao normativo interno da ANTT para parcelamento de dívidas, especificamente no que tange ao §2º do art. 1º, assim como o art. 3º, ambos da Resolução ANTT 3.651/2010. Em vista disso, propôs realizar audiência do responsável pela irregularidade. Em razão do disposto nos subitens 9.6 e 9.6.1 do Acórdão 2533/2017-TCU-Plenário, de relatoria do Ministro Walton Alencar Rodrigues, o responsável foi ouvido em audiência no âmbito do TC Processo 004.875/2018-4 (peças 32 e 45) , cujo exame das razões de justificativa apresentadas aguarda apreciação do Tribunal.
Verificou-se, por fim, que a regulamentação do TAC, procedida pela Resolução ANTT 5.083/2016, da forma que estava, não tinha o condão de garantir a efetividade no cumprimento das "obrigações" pactuadas com o compromissário, por falta de incentivos para seu regular cumprimento. 
De fato, os TACs assinados em 27/7/2005 e 20/9/2013 previam, como cominação por descumprimento, apenas "a abertura, ou prosseguimento, dos processos administrativos, para apurar os fatos e aplicar as penalidades cabíveis". Em consequência, as obrigações estipuladas tiveram níveis baixos de cumprimento nos prazos fixados.
Ante o exposto, propôs-se determinar à ANTT que se abstivesse de assinar Termos de Ajustamento de Conduta (TAC) que apenas previssem como cominação a adoção das providências necessárias à instauração do processo administrativo para apuração das responsabilidades e aplicação das penalidades cabíveis ou ao seu prosseguimento, se anteriormente instaurado, conforme preceituava o § 2º do art. 16 da Resolução ANTT 5.083/2016, pois tal cominação não seria capaz de compelir os compromissários ao integral cumprimento das obrigações estipuladas na avença, o que afrontaria os princípios da eficiência, da finalidade administrativa e da supremacia do interesse público. 
Ademais, propôs-se expedir recomendação para que a ANTT revisasse a Resolução 5.083/2016, de modo a estabelecer em seu conteúdo a possibilidade de inclusão de cominações nos Termos de Ajustamento de Conduta (TAC) que efetivamente induzissem os compromissários ao integral cumprimento das obrigações avençadas.
Em seu voto, o Ministro-Relator inicialmente afastou a ausência de supedâneo legal para que a Agência reguladora preveja, em ato normativo próprio, a "possibilidade de celebrar termo de ajustamento de condutas com concessionárias de serviços públicos de transporte terrestre, para elisão de pendências e irregularidades verificadas na execução de contrato de concessão" (TC 019.494/20149, peça 110, p. 3-6) , tendo por fundamento as amplas competências regulatórias atribuídas à ANTT pela Lei 10.233/2001 (art. 20, inciso II, alíneas "a" e "b"; art. 24, inciso VIII; e art. 78-A) .
O Relator observou que embora a Lei de criação da ANTT defina penalidades a que estará sujeito o concessionário infrator, não determina expressamente que a punição seja o único meio para alcançar o desiderato de garantir a regular prestação do serviço público concedido, de modo que o Termo de Ajuste de Conduta emerge como solução negociada de conflito, possibilitando fomentar a adesão do concessionário ao compromisso de ajustar sua conduta às exigências do contrato e da lei.
Ademais, além das amplas competências regulatórias estabelecidas pela Lei 10.233/2001, consignou parecer juridicamente viável à ANTT celebrar termo de ajustamento de conduta com concessionário de serviços por ela fiscalizados, tendo em vista o disposto no § 6º do artigo 5º da Lei 7.347/1985 (Lei de Ação Civil Pública) , ao dispor que "Os órgãos públicos legitimados poderão tomar dos interessados compromisso de ajustamento de sua conduta às exigências legais, mediante cominações, que terá eficácia de título executivo extrajudicial".
Nesse diapasão, não vislumbrou que a Resolução ANTT 442/2004 "tenha exorbitado da Lei de Ação Civil Pública e da própria Lei de criação da Agência reguladora ao prever a possiblidade de a autarquia firmar Termo de Ajuste de Conduta com concessionário de serviço público de transporte terrestre a fim de corrigir pendências, cessar irregularidades ou afastar infrações verificadas na execução do contrato de concessão" (TC 019.494/20149, peça 110, p.5) .
Todavia, consignou que a escolha entre a abertura de processo administrativo sancionador ou a celebração de TAC haverá sempre de ser motivada pelo Administrador, de tal forma que sua regularidade e atendimento ao interesse público possam ser sindicados pelos órgãos de controle externo judicial ou administrativo. 
Ademais, ressalvou que o instrumento consensual: 
a) não pode ser utilizado indiscriminadamente, a ponto de desvirtuar o contrato de concessão pela alteração de metas pactuadas no termo de ajuste, sob pena de frustrar o certame licitatório que deu origem à outorga do objeto; 
b) não constitui expediente para estimular a impunidade pela inadimplência contumaz do concessionário infrator nem gerar reforço negativo quanto à possibilidade de enriquecimento ilícito pelos operadores privados à revelia da legislação regulatória; e 
c) deve estar fundado no compromisso de o concessionário assumir obrigações extraordinárias, seja, por exemplo, sob a forma de investimentos suplementares na melhoria e atualização tecnológica do serviço, seja na diminuição das tarifas.
Noutro escopo, tratando de forma mais específica dos TACs celebrados pela ANTT no âmbito da Malha Nordeste e ferrovia Nova Transnordestina, o Relator expôs que não obstante ter havido certa evolução nos termos do acordo de conduta celebrado em 27/7/2005, sobretudo quanto à renúncia da concessionária compromitente a eventuais contestações administrativas e judiciais em processos de aplicação de penalidades, o novo TAC, firmado em 20/9/2013, ostenta fragilidades que denunciavam excessiva permissividade da Agência reguladora em favor da TLSA e em detrimento do interesse público, conforme exemplos que relata, dentre os quais: 
a) postergação da recuperação da malha original a evento futuro e incerto; 
b) arquivamento indevido do processo administrativo 50500.118433/2013-81, para apuração das irregularidades relativas ao descumprimento de metas do ano de 2012, sob alegação de tratar-se de período de adaptação da malha objeto da concessão exemplificada nas seguintes condições; e
c) parcelamento indevido de multas vencidas.
Concluiu que a avaliação dos termos de ajustamento de conduta, celebrados entre a ANTT e as concessionárias que atuaram na Malha Nordeste e da ferrovia Nova Transnordestina, é a de total fracasso da utilização desses acordos, substitutivos ao processo sancionatório, em promover a regularização e a melhoria da qualidade da prestação dos serviços públicos concedidos, tendo contribuído para esse insucesso a postura leniente da Agência reguladora em não prever, em norma regulamentadora, medidas mais constritivas que assegurassem o pleno cumprimento dos acordos substitutivos. Nesse sentido, expôs (TC 019.494/20149, peça 110, p.11) :
Não foram estipuladas sanções adicionais que inibissem o descumprimento do termo de ajustamento de conduta. Como consequência do inadimplemento do compromisso, o parágrafo 2º do artigo 18 da Resolução ANTT 442/2004 prescreveu, apenas, a instauração de processo administrativo para apuração de responsabilidade e aplicação de penalidade, ou mesmo seu prosseguimento se anteriormente instaurado. A mesma deficiência foi claramente identificada na Resolução ANTT 5.083/2016, a qual sucedeu a Resolução ANTT 442/2004, embora o novo ato normativo contemple a possibilidade de o TAC prever penalidades específicas para a hipótese de inadimplemento por parte da concessionária. [...]
A falta dessa previsão normativa e os sucessivos fracassos dos acordos analisados nestes autos foram reconhecidos pela Agência Nacional de Transportes Terrestre, ao colocar em Audiência Pública ANTT 10/2017 (peças 89/91) nova minuta de resolução que irá regulamentar a celebração e o acompanhamento de termo de ajuste de conduta.
A proposta de regulamentação contempla, em seus consideranda, expressa vinculação do acordo alternativo à eficácia de título executivo extrajudicial prevista no artigo 5º da Lei 7.347, de 24 de junho de 1985. Caso venha a ser aprovada, a norma regulamentadora muito contribuirá para o aprimoramento dos futuros acordos de ajuste de conduta a serem firmados pela Agência.
Na parte final de seu voto, o Relator concordou com o MPTCU, no sentido de que a frustração dos acordos substitutivos não pode ser creditada exclusivamente às limitações normativas verificada na regulamentação dos TACs pela ANTT, pois a Agência possuía a faculdade de firmar ou não os termos de ajuste de conduta, desde que devidamente justificado o interesse público primário. Tal finalidade não foi privilegiada pela autarquia federal, sobretudo por ocasião da celebração do TAC de 20/9/2013. Em vista dos fatos irregulares tratados nos autos, indicou a necessidade de apurar a responsabilidade dos agentes responsáveis da ANTT pela celebração dos referidos acordos mediante chamamento aos autos para apresentação de razões de justificativa.
Com fundamento no voto retro citado o Tribunal emitiu o Acórdão 2533/2017-TCU-Plenário, de relatoria do Ministro Walton Alencar Rodrigues, in verbis:
9.1. conhecer da representação para, no mérito, considerá-la parcialmente procedente;
9.2. com fundamento no art. 250, inciso II, do Regimento Interno do TCU, determinar à Agência Nacional de Transportes Terrestres (ANTT) que se abstenha de assinar Termos de Ajuste de Conduta (TACs) que não prevejam medidas compensatórias para as infrações praticadas e apenas contenham, como cominação pelo descumprimento das obrigações pactuadas, a instauração de processo administrativo para apuração das responsabilidades e aplicação das penalidades cabíveis, ou ao seu prosseguimento, se anteriormente instaurado, uma vez que tal cominação não é capaz de compelir, como visto, os compromissários ao integral cumprimento das obrigações estipuladas na avença, em afronta aos princípios da eficiência, da finalidade administrativa e da supremacia do interesse público; 
9.3. com fundamento no art. 250, inciso III, do Regimento Interno do TCU, recomendar à Agência Nacional de Transportes Terrestres (ANTT) que dê continuidade ao processo de elaboração da nova resolução que regulamentará a celebração de Termos de Ajuste de Conduta (TACs) no âmbito da agência (objeto da Audiência Pública ANTT 10/2017) , a fim de estabelecer critérios mais rigorosos para celebração dos referidos acordos substitutivos a dotá-los de efetividade, por meio da inclusão, nos instrumentos dos ajustes, de cominações para o caso de descumprimento das obrigações pactuadas, com eficácia de título executivo extrajudicial, nos termos do § 6º do art. 5º da Lei 7.347/1985, e em atendimento aos princípios da eficiência, da finalidade administrativa e da supremacia do interesse público;
9.4. com fundamento nos arts. 1º, inciso II, e 38, inciso II, da Lei 8.443/1992 c/c os arts. 1º, inciso II, e 231 do Regimento Interno do TCU e 17, inciso II, da Resolução TCU 215/2008, informar à Comissão Externa - Construção da Ferrovia Nova Transnordestina (Cextrane) da Câmara dos Deputados, em referência à alínea "d" do Requerimento 16/2016, objeto do Ofício Pres. 19/2016 (CD) , de 27/4/2016, que:
9.4.1. a regulamentação dos termos de ajustamento de conduta promovidos pelos artigos 16 e 18 da Resolução ANTT 442/2004 (sucedida pela Resolução ANTT 5.083/2016) , embora encontre amparo nas competências regulatórias contidas na Lei 10.233/2001, não teve o condão de garantir efetivo cumprimento das obrigações pactuadas nos Termos de Ajuste de Conduta (TACs) assinados com as concessionárias da Malha Nordeste, Companhia Ferroviária do Nordeste e Transnordestina Logística S.A., por falta de previsão de cominações para o caso de descumprimento de tais obrigações, com eficácia de título executivo extrajudicial;
9.4.2 os Termos de Ajuste de Conduta assinados em 27/7/2005 e 20/9/2013 com a Companhia Ferroviária do Nordeste (CFN) e a Transnordestina Logística S.A (TLSA) , respectivamente, apenas previam, como cominação pelo descumprimento das obrigações pactuadas, a abertura, ou o prosseguimento, dos processos administrativos, para apurar os fatos e aplicar as penalidades cabíveis; em consequência, as obrigações estipuladas tiveram níveis baixos de cumprimento nos prazos estipulados;
9.4.3. o Termo de Ajuste de Conduta assinado com a Transnordestina Logística S.A. em 20/9/2013 apresentou as seguintes ocorrências, que serão objeto de audiência dos responsáveis no âmbito do TC Processo 019.494/2014-9:
9.4.3.1. parcelamento de multas já constituídas (transitadas em julgado no âmbito administrativo) , com possível violação aos arts. 1º, § 2º, e 4º da Resolução ANTT 3.561/2010;
9.4.3.2. ausência de estipulação de compensações (ex: novos investimentos, redução das tarifas ou pagamento de indenização) pelos reiterados descumprimentos contratuais ocorridos desde o início da vigência da concessão;
9.4.3.3. falta de exigibilidade das obrigações pactuadas (impossibilidade de execução judicial) ;
9.4.3.4. fixação de prazo incerto para a execução dos serviços de recuperação da malha original, pois dependente da entrada em operação da Ferrovia Nova Transnordestina;
9.4.3.5. previsão de desativação de trechos ferroviários, com redução da oferta do serviço público; e
9.4.3.6. desconsideração do ano de 2012 para fins de verificação do cumprimento de metas;
9.5. dar ciência à Agência Nacional de Transportes Terrestres de que a celebração de Termo de Ajuste de Conduta (TAC) sem a demonstração da vantagem de sua assinatura para a Administração, em contraponto à regular aplicação das sanções administrativas ordinárias, identificada no caso dos Termos de Ajuste de Conduta de 27/7/2005 e 20/9/2013, firmados com a concessionária da Malha Nordeste, afronta os princípios da eficiência, da finalidade administrativa e da supremacia do interesse público, sendo, portanto, irregular;
9.6. encaminhar os autos à SeinfraPortoFerrovia para a continuidade das análises em relação aos demais Termos de Ajuste de Conduta firmados pela Agência Nacional de Transportes Terrestres, bem como para a promoção, em processo apartado, das seguintes audiências, instruindo o chamamento dos responsáveis com cópia das peças pertinentes do TC Processo 010.453/2014-8:
9.6.1. do sr. Jean Mafra dos Reis, Superintendente de Infraestrutura e Serviços de Transporte Ferroviário de Cargas da ANTT, e dos membros da Diretoria da ANTT que aprovaram a Deliberação 37, de 22/2/2013, pela aprovação/celebração de Termo de Ajuste de Conduta com a concessionária Transnordestina Logística S.A em 20/9/2013, sem a devida demonstração do interesse público nessa celebração, considerando-se as seguintes ocorrências: parcelamento de multas já constituídas (transitadas em julgado no âmbito administrativo) , com violação aos arts. 1º, § 2º, e 4º da Resolução ANTT 3.561/2010; inadimplência contumaz da concessionária e o seu péssimo desempenho, desde o início da concessão, inclusive com o descumprimento do TAC anteriormente celebrado (em 27/7/2005) ; ausência de estipulação de compensações pelos reiterados descumprimentos contratuais (ex: novos investimentos, redução das tarifas ou pagamento de indenização) ; falta de exigibilidade das obrigações pactuadas (impossibilidade de execução judicial) ; fixação de prazo incerto para a execução dos serviços de recuperação da malha original (dependente da entrada em operação da Ferrovia Nova Transnordestina) ; previsão de desativação de trechos ferroviários, com redução da oferta do serviço público; e desconsideração do ano de 2012 para verificação do cumprimento de metas;
9.6.2. da sra. Renata Batista Junqueira Nogueira, Superintendente de Marcos Regulatórios da ANTT, por ter sobrestado o processo de caducidade da concessionária (50500.027190/2012-91) , à margem da devida fundamentação e por meio de decisão monocrática, conforme Despacho SUREG/ANTT firmado em 13/11/2012, quando deveria ter submetido sua proposta de sobrestamento do processo a comissão específica da autarquia, para deliberação colegiada, contrariando, assim, o disposto no art. 38, §3º, da Lei 8.987/1995 e nos arts. 25, 26 e 27 da Resolução ANTT 442/2004;
9.7. retirar deste processo os atributos definidos no art. 5º da Resolução TCU 215/2008;
9.8. dar ciência da deliberação ao Presidente da Câmara dos Deputados e à Comissão Externa - Construção da Ferrovia Nova Transnordestina (CEXTRANE) da Câmara dos Deputados. (grifou-se) 
Quanto à recomendação disposta no item 9.3 do acórdão acima transcrito, verifica-se que a Agência emitiu a Resolução ANTT 5.823, de 12 de junho de 2018, que dispõe sobre os requisitos e procedimentos para celebração e acompanhamento de Termos de Ajustamento de Conduta a serem firmados no âmbito da ANTT para correção ou compensação de descumprimentos de obrigações contratuais, legais ou regulamentares, estabelecendo no § 4º do art. 1º que o TAC possui eficácia de título executivo extrajudicial, nos termos do art. 5º da Lei 7.347, de 24 de junho de 1985.
Por intermédio dos Avisos 1024 e 1025-Seses-TCU-Plenário o Tribunal encaminhou cópia do Acórdão 2533/2017-TCU-Plenário para o então Presidente da Câmara dos Deputados e para o Coordenador da Comissão Externa da Ferrovia Nova Transnordestina (TC Processo 019.094/2014-9, peças 112 e 113) .
Em face das informações prestadas à Cextrane por meio do subitem 9.4 do aludido acórdão, entende-se que a solicitação constante na alínea "d" do Ofício Pres. 19/2016 (peça 1, p. 2-6) já foi atendida, devendo-se, no âmbito deste processo, fazer remissão a tal fato no expediente à ser enviado ao presidente da Câmara dos Deputados.
Contudo, entende-se pertinente acrescentar informação quanto à edição da Resolução ANTT 5.823/2018, que visou aprimorar a regulamentação relativa à celebração de TACs no âmbito daquela Agência, buscando maior efetividade desse instrumento. 
O TC Processo 019.494/2014-9 encontra-se encerrado. Não foi apresentado recurso em razão do Acórdão 2533/2017-TCU-Plenário.
TC Processo 012.179/2016-7 (alínea "a" do Ofício Pres. 19/2016, de 27/4/2016, peça 1, p. 2-6) 
Solicitação Parlamentar:
"Legalidade do contrato de concessão, tendo em vista que a obra da Nova Transnordestina começou a partir da autorização para construção de um ramal, tornando-se uma nova concessão sem o devido processo licitatório."
Tratou de inspeção realizada na ANTT e no extinto Ministério dos Transportes, Portos e Aviação Civil (MTPA) no período compreendido entre 20/6/2016 e 11/11/2016, com o objetivo de avaliar a legalidade e a regularidade dos atos que culminaram na assinatura de um novo contrato de concessão para a exploração e desenvolvimento do serviço de transporte ferroviário de cargas na Malha Nordeste. 
Tal inspeção decorreu de representação do Ministério Público junto ao TCU que apontou na Inicial indícios de irregularidade na inserção da construção e exploração da ferrovia Nova Transnordestina, sem licitação, no objeto do contrato de concessão original da Malha Nordeste. Para saneamento dos autos foi realizada fiscalização, na modalidade inspeção, que resultou em quatro achados de auditoria.
O primeiro achado referiu-se à irregular cisão da concessão criando as chamadas Malha I (parte da antiga Malha Nordeste) e Malha II (projeto Nova Transnordestina) . A desproporcionalidade entre o ato de cisão e a sua motivação expressada nos documentos aduzidos pela ANTT macularam a legalidade da operação de cisão de maneira insanável. Como resultado, houve a criação irregular de dois contratos de concessão totalmente distintos entre si, inclusive com prazos de concessão diferentes, com a intenção de criar uma nova malha moderna de um lado e outorga-la com um prazo maior de operação a atual concessionária (Malha II) , contudo, deixando a maior parte da Malha Nordeste originalmente concedida (Malha I) , supostamente inviável, de outro, outorgando-a a uma nova concessionária, configurando vício de motivação e, por força da teoria dos motivos determinantes, resulta na antijuridicidade do ato que a autorizou.
O segundo achado referiu-se à introdução dos trechos Eliseu Martins (PI) - Trindade (PE) - Salgueiro (PE) - Missão Velha (CE) no objeto do contrato de concessão da Malha II, originada da cisão da concessão da Malha Nordeste. A falta de justificativa, estudo ou análise que demonstrasse a vantajosidade da ampliação do objeto do contrato de concessão em relação à promoção de licitação para a construção e operação de serviços de transporte ferroviário nesses trechos configurou infração ao imperativo constitucional de licitar, disposto nos artigos 37, inciso XXI, e 175 da Constituição Federal e ainda no art. 6º da Lei 8.987/1995 e art. 11, incisos III, IV e VIII da Lei 10.233/2001. A ausência de licitação, além de ter maculado a juridicidade do contrato firmado com a TLSA, em 2014, acarretou prejuízo a princípios da Administração Pública e das contratações públicas, tais como os princípios da isonomia, da contratação da proposta mais vantajosa e da supremacia do interesse público.
No que tange ao terceiro achado, que tratou do processo de cessão parcial, ou subconcessão, da chamada Malha I à empresa Ferrovia Transnordestina Logística S.A (FTL) , constatou-se infração a diversos dispositivos legais, pois entendeu-se que os atos administrativos adotados formalmente como uma simples cisão da concessão na realidade revestiam-se de uma subconcessão realizada sem o devido processo licitatório. 
Por fim, no quarto achado, verificou-se que a ampliação do prazo de vigência de parte da concessão da Malha Nordeste, mediante a assinatura do contrato com a concessionária TLSA, referente à Malha II, não foi precedida de estudos prévios que comprovassem cabalmente que a prorrogação era necessária e apenas o suficiente para a recomposição do equilíbrio econômico-financeiro original do contrato assinado em 31/12/1997, regulado pelo Edital de Licitação PND/A 2/1997. A ausência desses estudos feriu os princípios insculpidos nas Leis 8.666/1993 e 8.987/1995, bem como as competências legais estatuídas à ANTT pela Lei 10.233/2001.
Diante das irregularidades em questão, em nome do princípio do contraditório e da ampla defesa, foi providenciada oitiva da ANTT, do MTPA e das empresas TLSA e FTL, para que se pronunciassem a respeito dos fatos inquinados. No entanto, as respostas não foram suficientes para elidir as irregularidades detectadas, motivo pelo qual o relatório de inspeção, de agosto de 2017, propôs que o TCU, em síntese:
determinasse à Agência Nacional de Transportes Terrestres:
i) nos termos do art. 45 da Lei 8.443/1992 c/c art. 251 do Regimento Interno do TCU, para que adotasse as providências necessárias para a anulação das Resoluções ANTT 4.041 e 4.042, ambas de 2013, bem como a anulação dos 1º e 2º Termos Aditivos ao contrato de concessão assinado em 31/12/1997 e do novo contrato de concessão assinado em 22/1/2014 com a Transnordestina Logística S.A.;
ii) nos termos do art. 43, inciso I, da Lei 8.443, de 16 de julho de 1992, c/c o art. 250, inciso II, do Regimento Interno do TCU, no prazo de 60 (sessenta) dias após a anulação das Resoluções e dos Termos Aditivos e Contrato, encaminhasse ao Tribunal plano de ação, com indicação de cronograma, atividades, e responsáveis pelas medidas necessárias à regularização da situação contratual da concessão da Malha Nordeste;
nos termos do art. 43 da Resolução TCU 259/2014, autorizasse a autuação de processo apartado para apurar a responsabilidade no âmbito da ANTT em face das irregularidades apontadas no relatório.
Posteriormente a essa manifestação da SeinfraPortoFerrovia, ingressaram nos autos:
memorial apresentado pelas concessionárias, 
Relatório Final do Grupo de Trabalho sobre a ferrovia Nova Transnordestina, 
pedido de sobrestamento apresentado pelas concessionárias, 
pedido da concessionária TLSA para que fosse reconhecida a possibilidade de a ANTT avaliar de forma faseada os projetos de engenharia do empreendimento à medida que viessem a ser finalizados (peça 503) ; 
atos emanados pela ANTT posteriores às informações enviadas por meio do Ofício 193/2017/Sufer, que poderiam culminar na caducidade das concessões das Malhas I e II.
Posto isso, em agosto de 2019 a SeinfraPortoFerrovia verificou se as propostas de encaminhamento do Relatório de Inspeção da peça 416 se mantinham pelos fundamentos consignados ante as informações apresentadas nos documentos retro citados, tendo-se concluído pela manutenção integral da proposição anteriormente submetida ao Ministro-Relator (peça 519 daqueles autos) .
Contudo, em outubro de 2019 a ANTT apresentou ao Ministro-Relator o Memorial constante à peça 522 daqueles autos, destacando possíveis impactos decorrentes de decisão a ser proferida pelo Tribunal, em face das proposições de mérito consignadas no Relatório de Fiscalização elaborado pela SeinfraPortoFerrovia à peça 416, ratificadas na instrução de peça 519.
Após a ocorrência de fatos que terminaram por comprometer o andamento processual, o Memorial apresentado pela Agência constituiu objeto de exame pela Unidade Técnica em setembro de 2022 (peça 817 daqueles autos) .
Os argumentos apresentados pela ANTT demonstraram a necessidade de se avaliar os possíveis impactos decorrentes da proposição de anulação do 1º e 2º Termos Aditivos ao contrato de concessão assinado em 31/12/1997, e do novo contrato de concessão assinado em 22/1/2014. 
Tal avaliação conduziu à identificação de riscos cujos impactos podem representar prejuízo ao interesse público, em nível superior àquele decorrente da manutenção dos atos ilegais identificados naqueles autos. Em face dessa circunstância, tendo em vista posição doutrinária vigente, considerou-se plausível que a Administração renunciasse ao poder de anular os atos ilegais. Todavia, tal solução não implicaria a ausência de responsabilização pelas irregularidades praticadas.
Considerou-se que o principal risco decorrente de eventual determinação do Tribunal visando anular os instrumentos retro citados recai sobre a possibilidade de litigância judicial com a concessionária TLSA, que poderia conduzir, em última instância, a expressivos atrasos na realização de licitação ou chamamento público da Malha II, postergando-se os benefícios socioeconômicos almejados do empreendimento.
Ademais, considerando que o 1º e 2º Termos Aditivos ao contrato de concessão assinado em 31/12/1997 e o novo contrato de concessão assinado em 22/1/2014 encontram-se vigentes há quase nove anos, a eventual determinação para anulação desses instrumentos implicaria prejuízo à segurança jurídica, e afetaria negativamente o ambiente de negócios correlato aos serviços delegados pelo Poder Público, comprometendo a capacidade de atrair investimentos.
Destacou-se que também compõe tal cenário a solução vislumbrada pelo Ministério da Infraestrutura (MInfra, denominação anterior do atual Ministérios dos Transportes, pertinente à gestão 2019-2022) em face da possibilidade de decretar a caducidade (ou anulação) da concessão da TLSA, consistente na cisão parcial de trechos das Malhas I e II, com potencial para ser mais vantajosa para o interesse público, pois reduziria o tempo necessário para o início da operação, além de exigir um menor Capex.
Além disso, a aludida solução possibilitaria a adequação dos instrumentos de outorga em curto prazo, implicando melhoria potencial nos níveis de serviços esperados e no poder fiscalizatório e sancionador da ANTT, dentre outros benefícios potenciais.
Posto isso, considerando o tempo decorrido desde a emissão do Relatório de Fiscalização (peça 416) , e não obstante sua correção técnica, apresentou-se proposta de encaminhamento reformulada, dado o novo contexto acima delineado. 
Nesse sentido, excluiu-se a proposição de anulação do 1º e 2º Termos Aditivos ao contrato de concessão assinado em 31/12/1997 e do novo contrato de concessão assinado em 22/1/2014, propondo-se que o Tribunal determinasse ao Ministério da Infraestrutura que, por decorrência da adoção de alternativa à decretação da caducidade da concessão da TLSA, submetesse ao TCU os termos aditivos para adequação das obrigações contratuais das concessões das Malhas I e II, e que autorizasse a autuação de processo do tipo acompanhamento, visando, primordialmente, permitir a verificação dos procedimentos adotados pelas unidades jurisdicionadas com relação aos futuros termos aditivos das Malhas I e II, notadamente a definição da metodologia e os valores a serem empregados em "encontro de contas" entre os haveres e deveres decorrentes dos contratos de concessão da TLSA e FTL, ou outra possível solução identificada pelo Ministério. 
Ademais, manteve-se a proposição de autuação de processo apartado para apurar a responsabilidade no âmbito da ANTT em face das irregularidades identificadas.
Antes de o Tribunal se pronunciar sobre o mérito processual, a ANTT juntou novos elementos aos autos (peças 827-830) , contendo a motivação para as alterações propostas no contrato de concessão da Transnordestina Logística S/A, a Minuta de Termo Aditivo ao Contrato e a Minuta de Deliberação da Diretoria Colegiada da ANTT, com vistas ao cumprimento da determinação constante do item 9.3 do Acórdão 1708/2022-TCU-Plenário, de relatoria do Ministro Walton Alencar Rodrigues, o qual determinou que a ANTT pactuasse com a TLSA, no prazo de 120 dias, um novo cronograma para realização das obras, prevendo a eventual retomada de aportes públicos, com a definição de prazos e de sanções, no caso de descumprimento dos termos pactuados por parte da concessionária.
 Em análise, a SeinfraPortoFerrovia não identificou irregularidades nas minutas de termos aditivos ao contrato de concessão da ferrovia Nova Transnordestina submetidas ao TCU (peça 842) , propondo comunicar a ANTT sobre tal circunstância, em complemento à proposta de encaminhamento constante da instrução de peça 817. 
Alçado o processo ao Gabinete do Relator, no voto à peça 846 do TC Processo 012.179/2016-1, dentre a síntese dos principais fatos ocorridos nos autos, o Ministro Walton Alencar Rodrigues pontuou que embora não tenham sido sanadas as ocorrências que fundamentaram a presente representação, diante da relevância do empreendimento para o desenvolvimento nacional, bem como não ser conveniente a interferência deste Tribunal na solução definida pelo MInfra para a continuidade do empreendimento, adotou em despacho, dentre outras, as seguintes medidas, referendadas pelo Colegiado mediante o Acórdão 1708/2022-TCU-Plenário (peça 846, p.9) : 
9.1. referendar a revogação da medida cautelar objeto do subitem 9.2 do Acórdão 2532/2017-TCU-Plenário;9.2. referendar as medidas cautelares exaradas pelo Relator, no sentido de determinar, até ulterior deliberação deste Tribunal, que:
9.2.1. a Valec Engenharia, Construções e Ferrovias S/A se abstenha de aportar recursos na TLSA, ainda que em substituição ao Fundo de Investimento do Nordeste (Finor) e ao Fundo de Desenvolvimento do Nordeste (FDNE) ; 
9.2.2. o Ministério da Infraestrutura não libere recursos orçamentários e não endosse a utilização de recursos públicos a título de subvenção ou de renúncia fiscal para a Ferrovia Nova Transnordestina;
 9.3. determinar, com fulcro no art. 250, inciso II, do Regimento Interno do TCU, que, no prazo de 120 dias, a ANTT pactue com a TLSA um novo cronograma para realização das obras, prevendo a eventual retomada de aportes públicos, com a definição de prazos e de sanções, no caso de descumprimento dos termos pactuados.
Com essa decisão restou possível a retomada das liberações de recursos públicos previstos no Acordo de Investimentos para a construção da ferrovia Nova Transnordestina, à exceção de recursos oriundos da Valec e do Orçamento Geral da União.
Relata que após a construção de diversos cenários e alternativas pela Consultoria McKinsey & Company Inc. do Brasil Consultoria Ltda., o MInfra defende a repactuação do trajeto do contrato de concessão da TLSA, por meio da cisão de uma parte dos ativos do contrato, que seria revertido para a União e, oportunamente, caracterizada a pertinência de sua conclusão, executado mediante obra pública ou nova licitação para exploração do trecho rodoviário, nos termos da Lei 14.273/2021 (Lei das Ferrovias) . A cisão decorre das conclusões dos estudos realizados pela consultoria, no sentido de que "o empreendimento TLSA tem viabilidade econômica apenas com a retirada desse trecho da concessão", qual seja, do trecho entre Salgueiro/PE e Suape/PE, de acordo com a Figura 1 (peça 846, p.9-10) .
Figura 1 - Malha II - Trecho a ser cindido

Fonte: MInfra (peça 744, p.14) 
O Relator lembra que a cisão foi apresentada ao TCU, pelo MInfra, como opção que melhor atende ao interesse público, ensejando a revogação da medida cautelar objeto do subitem 9.2 do Acórdão 2532/2017-TCU-Plenário, em razão da expectativa de que fossem promovidas as devidas alterações contratuais, mediante a celebração de aditivo ao contrato de concessão, no prazo de 120 dias (Acórdão 1708/2022-TCU-Plenário) . 
Nesse escopo, observou que a minuta de termo aditivo apresentada pela ANTT se destina à alteração dos trechos que compõem a malha concedida; à necessária adequação dos investimentos obrigatórios, das obrigações da concessionária e dos prazos para conclusão das etapas das obras, bem como ao estabelecimento das condições relativas à devolução do trecho Salgueiro - Porto de Suape.
Posto isso, apresentou as alterações constantes na minuta do termo aditivo em comento, sob seus diversos aspectos (peça 846, p.11-19) , tendo identificado a necessidade de aperfeiçoar dois pontos:
informa-se que o item 2.1.1 do Anexo IV ao Termo Aditivo impõe a obrigação da TLSA de "zelar pela integridade dos bens integrantes do trecho Salgueiro - Porto de Suape, conforme normas técnicas específicas, mantendo-os em perfeitas condições de funcionamento e conservação, até a sua devolução à CONCEDENTE ou à nova CONCESSIONÁRIA" (peça 846, p.21, grifos do original) . O Relator entende que tal condição representa grave risco de dano ao erário, porque não há indícios de que uma nova concessionária assumirá, rapidamente, a exploração do trecho, considerada economicamente inviável pela ANTT, pelo MInfra e pela concessionária. Desse modo, há elevado risco de o poder concedente ter de assumir tais encargos por longo tempo, sob pena de ver deteriorado e desperdiçado o pouco que foi realizado naquele fragmento da ferrovia. Pondera que a devolução do trecho atende, de forma imediata, apenas ao interesse econômico da concessionária, porque a exploração do trecho seria economicamente inviável, de modo que o interesse público somente é atendido de forma reflexa, em razão do interesse na imediata implantação e exploração do trecho remanescente da ferrovia Nova Transnordestina. Portanto, considera justo que os custos decorrentes do aditivo - que evita a caducidade da concessão - sejam assumidos pela concessionária e não pela União, razão pela qual apresentou proposta de determinação à ANTT e ao MInfra para que promovam a alteração da cláusula em referência, para manter a responsabilidade da TLSA pela manutenção do trecho devolvido, até sua entrega à nova concessionária;
informa que o item 4.4 da minuta do Termo Aditivo dispõe a respeito das condições a serem atendidas pela concessionária para percepção da indenização decorrente da devolução do trecho Salgueiro-Suape, a saber: (1) abatimento de eventuais passivos financeiros existentes em outros contratos de concessão de ferrovias firmados até a data de assinatura do 1º Termo Aditivo, em que a controladora da TLSA e a União sejam signatárias; e (2) implantação da totalidade dos trechos descritos na Tabela 1 da Cláusula Quinta do contrato de concessão. Implementadas tais condições, obriga-se o poder concedente a promover o pagamento de indenização à TLSA pelos investimentos realizados no trecho ferroviário devolvido (Salgueiro-Suape) . Consignou, novamente, que a devolução do trecho visa a atender, em primeiro plano, ao interesse econômico da concessionária, evitando, por consequência, a declaração de caducidade da concessão, hipótese que a ela imporia severos prejuízos. A hipótese de caducidade decorre de não ter a concessionária realizado os investimentos a que se comprometeu no contrato de concessão. O interesse público na devolução é alcançado apenas de forma reflexa, resultado da viabilização da retomada das obras de implantação de parcela concessão obtida, sem licitação, pela TLSA. Dessa forma, entende adequado estabelecer condição adicional para o pagamento de eventual indenização à concessionária, consistente na consumação da prometida concessão do trecho devolvido pela TLSA.
Noutro escopo, o Relator destacou o interesse da concessionária de que, após a assinatura do termo aditivo, caso revogadas as medidas cautelares constantes no subitem 9.2 do Acórdão 1708/2022-TCU-Plenário, sejam permitidos novos aportes de recursos públicos, para consecução das obras da malha concedida à TLSA. 
Sobre o tema, rememorou que, entre os motivos que ensejaram a representação, origem deste processo, estão a baixa qualidade dos serviços executados pela concessionária e pela FTL e o descompasso entre a execução física e financeira dos contratos, com fortes indícios de que os pagamentos realizados superavam os valores dos serviços efetivamente concluídos. Assim, ainda que não caiba à Corte de Contas interferir em futuras decisões políticas, que considerem conveniente a destinação de verbas federais para as obras da Malha II, reputou indispensável que, desde já, tal destinação esteja condicionada à conclusão do encontro de contas destinado a apurar os prejuízos causados ao erário, durante toda a execução do contrato pela TLSA, motivando a expedição de determinação à ANTT e ao MInfra para que se abstenham de destinar recursos federais, originários da Valec ou do Orçamento Geral da União, para as obras previstas no contrato de concessão firmado com TLSA, até que estejam devidamente apurados e restituídos aos cofres públicos os prejuízos causados pela referida concessionária e pela FTL, em razão dos fatos tratados nesta representação.
Outra questão destacada pelo Relator refere-se ao fato de a minuta de termo aditivo tratada em seu voto não conter a previsão da saída da Valec Engenharia, Construções e Ferrovias, atualmente com o nome fantasia de Infra S.A., da composição acionária da TLSA, visto que a medida era uma das premissas apresentadas ao TCU, em 10/7/2022 (peça 744) , na proposta de manutenção do contrato com a concessionária. Sendo assim, fixou o prazo de 120 dias para que a ANTT informe ao TCU as providências adotadas com vistas à saída da Valec da TLSA.
Por fim, o Relator avaliou a pertinência da proposta de instauração de tomada de contas especial para apuração da responsabilidade dos agentes públicos envolvidos nos atos que culminaram na divisão da Malha Nordeste em Malha I e Malha II. 
Considerou que tal proposição deve ser analisada à luz da Lei de Introdução às Normas do Direito Brasileiro (LINDB) , especialmente no que concerne ao dispositivo (art. 22, caput e §§ 1º e 2º ) em que foi estabelecida a necessidade de que "na interpretação das normas sobre gestão pública devem ser considerados os obstáculos e as dificuldades reais do gestor e as exigências das políticas públicas a seu cargo", e que "na aplicação de sanções, serão consideradas a natureza e a gravidade da infração cometida, os danos que dela provierem para a administração pública, as circunstâncias agravantes ou atenuantes e os antecedentes do agente" (peça 846, p.22-23) . 
Na apuração de responsabilidades, em razão dos fatos apontados pela Secretaria, considera que a longa tramitação do processo se deve às dificuldades enfrentadas para definição do melhor encaminhamento que deveria ser dado à matéria, que culminaram na proposta de manutenção dos atos que fundamentariam a TCE com o objetivo de resguardar o interesse público.
Aduz que a TCE proposta pela SeinfraPortoFerrovia, além de demandar esforços consideráveis da unidade técnica responsável, não alcançará os fins almejados, porquanto será praticamente impossível identificar todos os responsáveis, por atos dolosos ou erros grosseiros (art. 28 da LINDB) , individualizar as respectivas condutas e os prejuízos que cada um efetivamente causou aos cofres públicos. 
Posto isso, deixou de acompanhar a proposta de instauração de tomada de contas, levando em consideração, sobretudo, que os danos causados em razão das ocorrências identificadas nesta representação, conforme demonstrado em seu voto, serão atribuídos e cobrados das concessionárias, ante os indícios da aplicação irregular dos recursos. Ademais, anuiu às demais propostas formuladas pela unidade técnica.
Com base nas considerações do Ministro-Relator, Walton Alencar Rodrigues, o Tribunal expediu o Acórdão 2769/2022-TCU-Plenário, nos seguintes termos:
9.1. conhecer da representação para, no mérito, considerá-la procedente;
9.2. revogar as medidas cautelares de que tratam os subitens 9.2.1 e 9.2.2 do Acórdão 1708/2022-TCU-Plenário;
9.3. determinar, cautelarmente, com fulcro no art. 276 do Regimento interno do TCU, ao Ministério da Infraestrutura (MInfra) , à Agencia Nacional de Transportes Terrestres (ANTT) e à Valec Engenharia Construções e Ferrovias S.A. (Infra S.A.) , observadas as respectivas competências, que se abstenham de liberar recursos federais, ou autorizar-lhes a liberação, independentemente da origem, para as obras da malha concedida à Transnordestina Logística S.A. (TLSA) , até a conclusão do encontro de contas, em que se apurem e restituam aos cofres credores eventuais prejuízos causados pela Concessionária e pela Ferrovia Transnordestina Logística S.A. (FTL) ; 
9.4. determinar ao MInfra, à ANTT e à Valec que, uma vez satisfeita a condição imposta no subitem 9.3 deste voto, anteriormente à eventual liberação de recursos, submeta a matéria à deliberação desta Corte de Contas;
9.5. determinar à ANTT e ao MInfra que promovam as seguintes alterações na minuta do termo aditivo a ser celebrado com a TLSA:
9.5.1. modificar o item 2.1.1 do Anexo IV ao Termo Aditivo, para manter a obrigação de a Concessionária zelar pela integridade dos bens integrantes do trecho Salgueiro-Suape, conforme normas técnicas específicas, mantendo-os em perfeitas condições de funcionamento e conservação, até a sua entrega à nova concessionária;
9.5.2. acrescentar às condições a serem atendidas para o pagamento de eventual indenização em favor da Concessionária, previstas no item 4.4. do Termo Aditivo, a outorga do trecho devolvido (Salgueiro-Suape) e a assinatura do contrato de concessão correspondente;
9.6. autorizar a ANTT e o DNIT (Interveniente A) a assinar o termo aditivo proposto (peça 834) , com as alterações a que se refere o item 9.5 e seus subitens;
9.7. fixar o prazo de 120 dias para que a ANTT e o MInfra, observadas as respectivas competências, informem ao TCU as medidas efetivamente adotadas com vistas à:
9.7.1. solução definitiva dos contratos de concessão das malhas concedidas à FTL e à TLSA;
9.7.2. exclusão da Valec da composição acionária da TLSA e devolução do trecho Salgueiro-Suape, caso venha a ser firmado o termo aditivo de que trata o subitem 9.6 deste Acórdão;
9.8. determinar a oitiva do MInfra, da ANTT e da Valec, para que, no prazo de 15 dias, se manifestem sobre a medida cautelar objeto do subitem 9.3 deste Acórdão;
9.9. ordenar à Secretaria de Fiscalização de Infraestrutura Portuária e Ferroviária (SeinfraPortoFerrovia) que monitore as determinações deste Acórdão;
9.10. dar ciência desta deliberação aos interessados.
Portanto, em face do conteúdo tratado no TC Processo 012.179/2016-7, no qual se caracteriza a existência de vícios de legalidade pertinentes ao contrato de concessão da TLSA, não obstante a possibilidade de adoção de medidas tendentes a sua anulação por parte do Tribunal, a Corte de Contas optou por privilegiar a solução técnica identificada pelo MInfra para a continuidade do projeto Nova Transnordestina, que se apresenta como melhor alternativa para o alcance do interesse público.
Contudo, visando evitar prejuízos ao erário, determinou-se cautelarmente ao MInfra, à ANTT e à Valec que se abstenham de destinar recursos federais, ou autorizar-lhes a liberação, independentemente da origem, para as obras da malha concedida à Transnordestina Logística S.A. (TLSA) , até a conclusão de encontro de contas em que se apurem e restituam aos cofres credores eventuais prejuízos causados pela concessionária e pela Ferrovia Transnordestina Logística S.A. (FTL) , que constituirá objeto de monitoramento pela unidade técnica especializada do Tribunal, conforme os subitens 9.3 e 9.9 do Acórdão 2769/2022-TCU-Plenário.
Em face do exposto, visando atender ao item "a" do Ofício Pres. 19/2016 (peça 1) , será proposto encaminhar ao Presidente da Câmara dos Deputados as informações consignadas nos parágrafos 162 e 163 desta instrução, cópia do Acórdão 2769/2022-TCU-Plenário, acompanhado do relatório e do voto que o fundamentam, bem como cópia das instruções dispostas às peças 416, 519 e 817 do TC Processo 012.179/2016-7.
O TC Processo 012.179/2016-7 encontra-se aberto. Não foi apresentado recurso em razão do Acórdão 2769/2022-TCU-Plenário.
CONCLUSÃO
Trata-se de Solicitação do Congresso Nacional (SCN) apresentada por meio do Ofício Pres. 19/2016 (peça 1) , de 27/4/2016, pelo Deputado Raimundo Gomes de Matos, na qualidade de Coordenador da Comissão Externa - Construção da Ferrovia Nova Transnordestina (Cextrane) . Junto a esse expediente, encontra-se o Requerimento 16/2016 (peça 1, p. 2-6) , aprovado pela Cextrane, que solicita fiscalização por este Tribunal no contrato de concessão da ferrovia Nova Transnordestina, esperando esclarecer, em síntese, as seguintes questões (peça 1, p. 2-6) :
a) legalidade do contrato de concessão, tendo em vista que a obra da Nova Transnordestina começou a partir da autorização para construção de um ramal, tornando-se uma nova concessão sem o devido processo licitatório;
b) desvio de agenda já efetivado e eficácia das ações de recuperação do cronograma por parte do regulador;
c) análise de viabilidade técnica e econômica que embasou a entrada da VALEC no acordo de acionistas, bem como a participação do Conselho de Administração daquela estatal na avaliação de riscos, ponderação de possíveis resultados e aprovação do investimento;
d) legalidade e efetividade dos Termos de Ajustamento de Conduta entre a ANTT e a concessionária, em que as sanções têm sido substituídas por medidas saneadoras que, a nosso ver, não têm sido capazes de mudar o andamento da obra;
e) estrutura de governança do empreendimento no que diz respeito à assimetria de informação entre concessionária, acionistas, financiadores e regulador.
Para atender a SCN, direcionou-se esforços para o deslinde de quatro processos, conforme prolatado no Acórdão 1731/2016-TCU-Plenário, que conheceu do pedido de Solicitação do Congresso Nacional e definiu os trabalhos:
a) TC Processo 021.577/2016-1, com o objetivo de fiscalizar os atos de gestão do Conselho Administrativo (Consad) da Valec - Engenharia, Construções e Ferrovias S.A. (Valec) na avaliação de riscos, ponderação de possíveis resultados e na aprovação dos investimentos por meio de aportes de capital na Transnordestina Logística S.A. (TLSA) destinados à construção da ferrovia Nova Transnordestina (Malha II) . Tal fiscalização visou responder à alínea "c" da SCN; 
b) TC Processo 021.573/2016-6, com vistas a avaliar a estrutura de governança do empreendimento no que diz respeito à assimetria de informação entre regulador, concessionária, financiadores e acionistas públicos, bem como as ações do primeiro destinadas à recuperação do cronograma da obra. O foco foi a atuação da ANTT na apuração das responsabilidades pelo atraso na construção e a sanção dos responsáveis, bem como descrever os papeis dos diferentes atores. Esta fiscalização visou responder às alíneas "b" e "e" da SCN;
c) TC Processo 019.494/2014-9, que trata de representação acerca de indícios de irregularidades encontrados em Termos de Ajuste de Conduta (TAC) celebrados pela ANTT, entre eles, o TAC celebrado no âmbito dos contratos de Concessão da ferrovia Nova Transnordestina, objetivando atender à alínea "d" da SCN; e, 
d) TC Processo 012.179/2016-7, que trata de representação do MPTCU acerca de indícios de irregularidades graves cometidas pela ANTT pela prática de atos e procedimentos que resultaram na celebração de contrato com a empresa TLSA para a construção, sem licitação prévia, da ferrovia Nova Transnordestina, visando ao atendimento da alínea "a" da SCN.
Os processos acima citados foram apreciados pelo Tribunal mediante as seguintes deliberações, todas sob a relatoria do Exmo. Ministro Walton Alencar Rodrigues:
TC Processo 021.577/2016-1 (encerrado) : Acórdão 1659/2017-TCU-Plenário;
TC Processo 021.573/2016-6 (encerrado) : Acórdão 1408/2017-TCU-Plenário.
TC Processo 019.494/2014-9 (encerrado) : Acórdão 2533/2017-TCU-Plenário; e
TC Processo 012.179/2016-7 (aberto) : Acórdão 2769/2022-TCU-Plenário. 
Em vista da apreciação pelo Tribunal de todos os trabalhos realizados para atender integralmente a esta SCN, a condição imposta no item 9.6 do Acórdão 1731/2016-TCU-Plenário deixou de subsistir, implicando a necessidade de levantar o sobrestamento destes autos. 
Com exceção do Acórdão 2769/2022-TCU-Plenário, as demais deliberações elencadas no parágrafo 168 desta instrução foram disponibilizadas à Cextrane e ao Presidente da Câmara dos Deputados, juntamente com os correspondentes votos e relatórios.
Assim, propõe-se encaminhar à Presidência da Câmara dos Deputados informações pertinentes às análises que subsidiaram a emissão do Acórdão 2769/2022-TCU-Plenário, conforme indicado nos parágrafos 162 a 164 desta instrução, limitando-se, quanto às demais deliberações, em síntese, a indicar os expedientes que encaminharam os correspondentes acórdãos, votos e relatórios à Cextrane e à Câmara dos Deputados. 
Não será proposto o envio de informações à Comissão Externa - Construção da Ferrovia Nova Transnordestina, pois sua última reunião ocorreu em 12/12/2018.
Ademais, verificou-se que se tratava de comissão temporária cujos trabalhos se ativeram à 55ª legislatura, encerrada em janeiro de 2019, não tendo sido identificada outra comissão da Câmara dos Deputados que trate especificamente da ferrovia Nova Transnordestina, pertinente à 56ª (vigente entre fevereiro de 2019 e janeiro de 2023) , sendo que, nesta data, ainda não constam informações quanto à 57ª legislatura, iniciada em fevereiro do ano corrente.
PROPOSTA DE ENCAMINHAMENTO
Ante o exposto, com fulcro no art. 17, inciso II da Resolução-TCU 215, de 20 de agosto de 2008, submete-se a presente Solicitação do Congresso Nacional à consideração superior, propondo:
2.1. levantar o sobrestamento determinado por meio do item 9.6 do Acórdão 1731/2016-TCU-Plenário;
2.2. com fundamento nos arts. 1º, inciso II, e 38, inciso II, da Lei 8.443/1992 c/c o art. 17, inciso II, da Resolução TCU 215/2008, seja comunicado à Presidência da Câmara dos Deputados que os trabalhos despendidos pelo Tribunal a fim de atender as solicitações do Ofício Pres. 19/16, de 27/4/2016, foram finalizados, sendo que:
a. em referência à alínea "a", acerca da legalidade do contrato de concessão da ferrovia Nova Transnordestina, tal tema foi tratado no processo de Representação TC Processo 012.179/2016-7. Não obstante a caracterização da existência de vícios de legalidade pertinentes ao contrato de concessão da Transnordestina Logística S.A. (TLSA) , possibilitando a adoção de medidas tendentes a sua anulação por parte do Tribunal, a Corte de Contas optou por privilegiar a solução técnica identificada pelo MInfra para a continuidade do Projeto Nova Transnordestina, que se apresenta como melhor alternativa para o alcance do interesse público. Contudo, visando evitar prejuízos ao erário, determinou-se cautelarmente ao MInfra, à ANTT e à Valec que se abstenham de destinar recursos federais, ou autorizar-lhes a liberação, independentemente da origem, para as obras da malha concedida à TLSA, até a conclusão de encontro de contas em que se apurem e restituam aos cofres credores eventuais prejuízos causados pela concessionária e pela Ferrovia Transnordestina Logística S.A. (FTL) , o qual constituirá objeto de monitoramento pela unidade técnica especializada do Tribunal, conforme se depreende dos subitens 9.3 e 9.9 do Acórdão 2769/2022-TCU-Plenário;
b. as alíneas "b" e "e" foram atendidas por meio do Relatório de Auditoria Operacional elaborado no TC Processo 021.573/2016-6, apreciado mediante o Acórdão 1408/2017-TCU-Plenário, cujo teor, juntamente com o correspondente voto e relatório, foi disponibilizado ao Coordenador da Cextrane, por intermédio do Aviso 504-Seses-TCU-Plenário;
c. a alínea "c" foi atendida por meio do Relatório de Auditoria Operacional elaborado no TC Processo 021.577/2016-1, tendo sido apreciado pelo Acórdão 1659/2017-TCU-Plenário, cujo teor, juntamente com o correspondente voto e relatório, foi disponibilizado à Presidência da Câmara dos Deputados e ao Coordenador da Cextrane, por intermédio dos Avisos 744 e 745GP/TCU, respectivamente;
d. a alínea "d", acerca da "legalidade e efetividade dos Termos de Ajustamento de Conduta entre a ANTT e a concessionária", foi atendida por instrução de mérito da peça 69 do TC Processo 019.494/2014-9, tendo sido apreciado pelo Acórdão 2533/2017-TCU-Plenário, cujo teor, juntamente com o correspondente voto e relatório, foi disponibilizado à Presidência da Câmara dos Deputados e ao Coordenador da Cextrane, por intermédio dos 1024 e 1025-Seses-TCU-Plenário. Ademais, após a emissão do aludido acórdão, a ANTT editou a Resolução 5.823/2018, que visou aprimorar a regulamentação relativa à celebração de TACs no âmbito daquela Agência, buscando maior efetividade desse instrumento;
2.3. disponibilizar ao Presidente da Câmara dos Deputados cópia do Acórdão 2769/2022-TCU-Plenário, acompanhado do relatório e do voto que o fundamentam, bem como cópia das instruções dispostas às peças 416, 519 e 817 do TC Processo 012.179/2016-7;
2.4. nos termos do art. 17, inciso II, da Resolução TCU 215/2008, considere a presente Solicitação do Congresso Nacional integralmente atendida;
2.5. dê ciência do acórdão que vier a ser proferido à Presidência da Câmara dos Deputados, acompanhado do relatório e do voto que o fundamentam;
2.6. o encerramento dos presentes autos, com fundamento no art. 169, inciso III, do Regimento Interno do Tribunal".

Paulo Sergio Bezerra dos Santos, João Luiz Noronha da Jornada e outros, representando Agência Nacional de Transportes Terrestres; Mauricio Santo Matar (322216/OAB-SP), Isabela Felix de Sousa Ferreira (28481/OAB-GO) e outros, representando Valec Engenharia, Construções e Ferrovias S.a. (filial Rj); Augusto Cesar Carvalho Barbosa de Souza, representando Ministério dos Transportes, Portos e Aviação Civil (extinta).

Não atuou.

SOLICITAÇÃO DO CONGRESSO NACIONAL. COMISSÃO EXTERNA - CONSTRUÇÃO DA FERROVIA NOVA TRANSNORDESTINA. MATÉRIA OBJETO DE APRECIAÇÃO EM DIVERSOS PROCESSOS. LEVANTAMENTO DO SOBRESTAMENTO. ATENDIMENTO INTEGRAL.

SOLICITAÇÃO DO CONGRESSO NACIONAL (SCN)

Unidade de Auditoria Especializada em Infraestrutura Portuária e Ferroviária (AudPortoFerrovia).

Trata-se de Solicitação do Congresso Nacional encaminhada pela Comissão Externa - Construção da Ferrovia Nova Transnordestina - Cextrane, nos termos previstos no art. 38, inciso I, da Lei 8.443/1992, art. 232, inciso III, do Regimento Interno do TCU e art. 4º, inciso I, alínea b, da Resolução TCU 215/2008.
A referida comissão foi criada pelo Congresso Nacional para acompanhar a situação em que se encontravam as obras atinentes à construção da Ferrovia Nova Transnordestina e identificar as providências necessárias para regularizar a execução do projeto, razão principal para amparar a solicitação de fiscalização encaminhada ao TCU.
O expediente encaminhado ao Tribunal apresentou as seguintes questões a serem objeto de fiscalização pelo TCU: 
a) legalidade do contrato de concessão, tendo em vista que a obra da Nova Transnordestina começou a partir da autorização para construção de um ramal, tornando-se uma nova concessão sem o devido processo licitatório;
b) desvio de agenda já efetivado e eficácia das ações de recuperação do cronograma por parte do regulador;
c) análise de viabilidade técnica e econômica que embasou a entrada da VALEC no acordo de acionistas, bem como a participação do Conselho de Administração daquela estatal na avaliação de riscos, ponderação de possíveis resultados e aprovação do investimento;
d) legalidade e efetividade dos Termos de Ajustamento de Conduta entre a ANTT e a concessionária, em que as sanções têm sido substituídas por medidas saneadoras, que não vinham sendo capazes de mudar o andamento da obra; e
e) estrutura de governança do empreendimento no que diz respeito à assimetria de informação entre concessionária, acionistas, financiadores e regulador.
Para atender à solicitação, foram direcionados esforços para o deslinde de quatro processos, conforme delineado no Acórdão 1731/2016-TCU-Plenário, de minha relatoria:
a) TC Processo 021.577/2016-1, com o objetivo de fiscalizar os atos de gestão do Conselho Administrativo (Consad) da Valec - Engenharia, Construções e Ferrovias S.A. (Valec) na avaliação de riscos, ponderação de possíveis resultados e na aprovação dos investimentos por meio de aportes de capital na Transnordestina Logística S.A. (TLSA) destinados à construção da ferrovia Nova Transnordestina (Malha II) ; 
b) TC Processo 021.573/2016-6, com vistas a avaliar a estrutura de governança do empreendimento no que diz respeito à assimetria de informação entre regulador, concessionária, financiadores e acionistas públicos, bem como as ações do primeiro destinadas à recuperação do cronograma da obra. O foco foi a atuação da ANTT na apuração das responsabilidades pelo atraso na construção e a sanção dos responsáveis, bem como descrever os papeis dos diferentes atores;
c) TC Processo 019.494/2014-9, que trata de representação acerca de indícios de irregularidades encontrados em Termos de Ajuste de Conduta (TAC) celebrados pela ANTT, entre eles, o TAC celebrado no âmbito dos contratos de Concessão da ferrovia Nova Transnordestina; e 
d) TC Processo 012.179/2016-7, que trata de representação do MPTCU acerca de indícios de irregularidades graves cometidas pela ANTT pela prática de atos e procedimentos que resultaram na celebração de contrato com a empresa TLSA para a construção, sem licitação prévia, da ferrovia Nova Transnordestina.
Os processos acima, todos sob minha relatoria, foram apreciados pelo Tribunal mediante os Acórdãos 1.659/2017, 1.408/2017, 2.533/2017 e 2.769/2022, todos do Plenário.
Tendo em vista a apreciação de todos os trabalhos realizados para atender à SCN, deve ser levantado o sobrestamento determinado pelo item 9.6 do Acórdão 1731/2016-TCU-Plenário.
Considerando que, com exceção do Acórdão 2769/2022-TCU-Plenário, as demais deliberações foram encaminhadas à Cextrane e ao Presidente da Câmara dos Deputados, resta por encaminhar à Presidência daquela casa informações pertinentes às análises que subsidiaram a emissão do referido decisum.
Acórdão 2769/2022-TCU-Plenário, conforme indicado nos parágrafos 162 a 164 desta instrução, limitando-se, quanto às demais deliberações, em síntese, a indicar os expedientes que encaminharam os correspondentes acórdãos, votos e relatórios à Cextrane e à Câmara dos Deputados. 
Note-se que a Comissão Externa - Construção da Ferrovia Nova Transnordestina foi criada de forma temporária, no período da 55ª legislatura, encerrada em janeiro de 2019, não tendo sido identificada outra comissão da Câmara dos Deputados que tratasse especificamente da ferrovia Nova Transnordestina.
Ante o exposto, voto por que o Tribunal adote o Acórdão que ora submeto à apreciação deste Colegiado.
TCU, Sala das Sessões, em 17 de maio de 2023.
WALTON ALENCAR RODRIGUES 
Relator